【裁判字號】    98,上重訴,31
【裁判日期】    981201
【裁判案由】    殺人等
【裁判全文】
臺灣高等法院臺中分院刑事判決        98年度上重訴字第31號
上  訴  人  臺灣苗栗地方法院檢察署檢察官
上  訴  人
即  被  告  戊○○
                      號
                    （現在臺灣臺中看守所羈押中）
上  訴  人
即  被  告  乙○○
                    （現在臺灣臺中看守所羈押中）
前 列二 人
共      同
選任辯護人  李添興  律師
上  訴  人
即  被  告  丁○○
                  （現另案在臺灣臺中監獄苗栗分監執行中）
選任辯護人  張格明  律師
被      告  丙○○
指定辯護人  本院公設辯護人  甲○○
上列上訴人因被告等犯殺人等案件，不服臺灣苗栗地方法院97年
度重訴字第6號中華民國98年3月26日第一審判決（起訴案號：臺
灣苗栗地方法院檢察署97年度偵字第1213、2332、2327、2418、
2914號），提起上訴，本院判決如下：
    主    文
一原判決關於戊○○、乙○○、丁○○部分，均撤銷。
二戊○○共同犯剝奪他人行動自由罪，處有期徒刑貳年陸月；又
  共同犯殺人罪，處有期徒刑拾肆年，褫奪公權伍年。應執行有
  期徒刑拾陸年，褫奪公權伍年。
三乙○○共同犯剝奪他人行動自由罪，累犯，處有期徒刑貳年陸
  月；又共同犯殺人罪，累犯，處有期徒刑拾肆年，褫奪公權伍
  年。應執行有期徒刑拾陸年，褫奪公權伍年。
四丁○○共同犯剝奪他人行動自由罪，處有期徒刑貳年肆月；又
  共同犯殺人罪，處有期徒刑拾貳年，褫奪公權肆年。應執行有
  期徒刑拾肆年，褫奪公權肆年。
五其他上訴駁回（即丙○○部分）。
    犯罪事實
一、乙○○前曾於民國84年 5月22日，因違反麻醉藥品管理條例
    案件 ，經臺灣臺北地方法院以84年度訴字第342號判處應執
    行有期徒刑5年3月（販賣麻藥5年1月、吸用麻藥4月，2罪併
    定）確定、又於84年10月13日，因違反藥事法案件，經臺灣
    桃園地方法院以84年度訴字第280號判處有期徒刑7月確定；
    再於84年11月23日，因搶奪案件，經臺灣桃園地方法院以84
    年度訴字第432號判處有期徒刑3年4月確定 ，後上開3案4罪
    確定判決， 經臺灣桃園地方法院以85年度聲字第115號裁定
    合併定其應執行之刑為有期徒刑8年6月，經送監執行於87年
    10月1日因縮短刑期假釋付保護管束出監，迨至92年 5月6日
    因保護管束期滿且未經撤銷假釋，而視為執行完畢；另又於
    96年 1月30日，因賭博案件，經臺灣苗栗地方法院以95年度
    苗簡字第1004號判處有期徒刑3月確定，並於96年3月22日經
    易科罰金繳清罰金執行完畢。戊○○前曾於82年10月20日，
    因業務過失傷害案件，經臺灣高等法院以82年度交上易字第
    324號判處有期徒刑3月確定，並於82年12月10日經易科罰金
    執行完畢（於本案不構成累犯）。丁○○於91年間及94年間
    ，分別因偽造有價證券罪與偽造文書等罪，經檢察官提起公
    訴，嗣經通緝到案後，先於93年2月16日經臺灣高等法院以9
    2年度上訴字第4435號判處有期徒刑 2年，緩刑5年確定，後
    再於98年 1月20日經臺灣高等法院以97年度上訴字第4256號
    判處有期徒刑2年確定，並經撤銷上開緩刑於98年2月19日入
    監服刑（現即因此案件在監服刑中）。
二、戊○○因林冠程（綽號「阿光」）積欠其新臺幣（下同）58
    萬餘元之債款，遂於97年2月19日下午1時30分許邀同乙○○
    （綽號「小旭」）及不知情之莊桂彬一同前往林冠程家中索
    討，未遇後，戊○○透過莊桂彬聯絡林冠程雙方以電話聯絡
    約在苗栗縣頭份鎮○○路麥當勞見面，期間乙○○再電邀同
    夥丙○○（綽號「阿吉」、「小吉」）、丁○○至現場一同
    處理。嗣戊○○、乙○○與林冠程在苗栗縣頭份鎮○○路麥
    當勞碰面後再至對面之「雙子星檳榔攤」洽談。洽談過程中
    ，戊○○、乙○○先對林冠程恫嚇稱：如不還錢，將帶去活
    埋等語（此部分所涉恐嚇危害安全犯行，未據檢察官起訴）
    ，圖使林冠程返還欠款。果因林冠程無法籌錢還款，戊○○
    、乙○○、丁○○、丙○○ 4人乃依原先共同基於妨害自由
    之犯意聯絡，於該日下午4時許，由丙○○駕駛車牌號碼7H-
    991號自小客車到達 「雙子星檳榔攤」，與戊○○、乙○○
    會合，並由丙○○駕車強行將林冠程載往位在苗栗縣頭份鎮
    之「永和山水庫」，丁○○在趕至「雙子星檳榔攤」與乙○○了解過程後，即駕駛自小客車搭載不知情之同居人己○○
    、岳母陳游慧珍等人跟隨在丙○○車後接應，而共同剝奪林
    冠程之行動自由。 迨車行約2、30分鐘抵達永和山水庫後，
    戊○○、乙○○先將林冠程帶下車欲押往戊○○所有停泊於
    水庫岸邊之塑膠竹筏（原審及起訴書均記載為竹筏），擬駛
    至對岸；丙○○因牙齒痛服藥後躺在車上休息等候，丁○○
    稍後抵達時隨即獨自下車循路追上戊○○、乙○○，迨行走
    約5分鐘戊○○ 、乙○○即帶林冠程上至停在水庫旁之塑膠
    竹筏，此時隨後追上之丁○○則站於水庫塑膠竹筏出發處之
    岸邊觀看接應。林冠程在塑膠竹筏上，因仍還不出錢，復被
    告知要帶往水庫對面，戊○○在塑膠竹筏上更恫稱：「到了
    對面你就知道」，林冠程之行動自由仍持續遭戊○○、乙○○及丁○○剝奪控制中，唯恐被帶至水庫對面即慘遭活埋，
    為圖脫身，一時情急不得已躍入水庫中企圖逃生，惟因水溫
    冷冽無法忍受，林冠程乃攀住塑膠竹筏頭掙扎。詎在塑膠竹
    筏上之戊○○、乙○○及在岸邊距離塑膠竹筏僅約 2、30公
    尺處之丁○○ 3人均明知當日天氣寒冷，水溫冷冽林冠程又
    泡在水中，戊○○、乙○○及丁○○ 3人主觀上可預見人若
    跳入水庫數分鐘，即有可能因失溫而溺斃之危險，且戊○○
    、乙○○及丁○○ 3人因共同先行之剝奪林冠程行動自由與
    恐嚇林冠程「到了對面你就知道」之行為，致發生此項結果
    ，即負有防止林冠程死亡之救護義務，詎戊○○、乙○○及
    丁○○ 3人均能防止而不防止，竟另共萌任其溺斃亦可之不
    確定犯意，於見林冠程跳入冷冽之水庫中，且以手扶住塑膠
    竹筏頭之情況下，在塑膠竹筏上之戊○○、乙○○仍未施以
    適當之救護將其拉起，或立即返回距離僅 2、30公尺之原出
    發岸邊，而此時在一旁岸邊接應之丁○○見狀亦未呼叫在塑
    膠竹筏上之戊○○、乙○○ 2人將林冠程拉起，或係自行施
    救，反而與其小舅子辛○○通電話告知現場發生之情況，猶
    任由戊○○、乙○○持續拖著林冠程繼續駕駛塑膠竹筏泡在
    冷冽水中，終致林冠程失溫身體不支而沉入水中溺斃。而在
    塑膠竹筏上之戊○○、乙○○與僅距離 2、30公尺在一旁岸
    邊之丁○○ 3人發現林冠程沉入水中後，仍不為施救或立即
    報警前來救護處理，隨即逃離現場，終致林冠程在水中窒息
    死亡。迨於97年 3月5日10時許（起訴書誤載為97年3月15日
    10時許），始經詹約禮在永和山水庫南岸（起訴書誤載為北
    岸），發現林冠程陳屍在水庫內已死亡多日。
三、案經臺灣苗栗地方法院檢察署檢察官指揮內政部警政署刑事
    警察局偵一隊及臺北市政府警察局大安分局、苗栗縣警察局
    頭份分局共同報告該署檢察官偵查起訴。
    理  由
甲、本案應先予指明部分：
    檢察官就原判決應執行刑部分認為不當，提起上訴，因應執
    行刑係依據多數宣告刑而來，自不能與所依據之多數宣告刑
    分離而單獨存在，對各宣告刑部分，亦有關係，應視為亦已
    上訴，無論宣告刑部分，有無不當或違法，如該定執行刑部
    分，於法有違，應將其所依據之多數宣告刑一律撤銷改判，
    另論知罪刑，並定其應執行刑【司法院（76）廳刑一字第16
    69號研究意見參照】。本件檢察官於上訴書（即98年度上字
    第37號）列明被告戊○○、乙○○、丁○○、丙○○ 4人為
    上訴對象，並敘明上訴理由「一、本件原審判決被告鍾漢廷
    （應係「庭」字之誤）、乙○○共同殺人及妨害自由罪，並
    均定應執行刑16年；被告丁○○及丙○○妨害自由罪均處有
    期徒刑2年，殺人部分均無罪，固非無見，惟查：-----二、
    本件原審判決，認事用法既有違誤 ，爰依刑事訴訟法第344
    條第1項、第361條提起上訴。請將原判決撤銷，更為適當合
    法之判決。」顯見檢察官確係對被告戊○○、乙○○、丁○○、丙○○ 4人提起上訴無誤。其中有關被告丁○○、丙○○部分，檢察官於上訴書內明確記載：「 3、按共同正犯在
    犯意聯絡範圍內之行為，應同負全部責任。惟加重結果犯，
    以行為人能預見其結果之發生為要件，所謂能預見乃指客觀
    情形而言，與主觀上有無預見之情形不同，若主觀上有預見
    ，而結果之發生又不違背其本意時，則屬故意範圍；是以，
    加重結果犯對於加重結果之發生，並無主觀上之犯意可言。
    從而共同正犯中之一人所引起之加重結果，其他之人應否同
    負加重結果之全部刑責，端視其就此加重結果之發生，於客
    觀情形能否預見；而非以各共同正犯之間，主觀上對於加重
    結果之發生，有無犯意之聯絡為斷（91台上50號判例意旨參
    照， 從早先之47台上920號判例到近期之91台上50號判例，
    一直到近例之93台上260號判決、 97台上3104號判決意旨，
    對於「客觀預見可能性」均採寬鬆認定見解），退一步言，
    縱算被告丁○○、丙○○當時確實未在竹筏上，然原審既然
    已經認定渠等亦與被告戊○○及乙○○共犯妨害自由犯行，
    且被告丁○○、丙○○也在現場，對於要將被害人林冠程帶
    到水庫對面一節，事先也都知悉，則當時天氣寒冷，水庫風
    大浪大，被害人稍有不慎，不論是遭推下或失足跌入水中因
    而極有可能失溫溺斃，顯然被害人死亡之結果與渠等妨害自
    由行為間有相當因果關係，且在客觀上亦有預見可能性，被
    告丁○○、丙○○對於其他共犯將被害人用竹筏要搭載到對
    岸恐嚇活埋一節，亦無表示反對意見更無任何阻止舉動，依
    上開說明及實務見解，渠等自應對於林冠程掉入水中溺斃之
    死亡結果負責任，即渠等至少應負刑法第302條第2項之妨害
    自由致人於死之加重結果犯罪責，原審未變更起訴法條，逕
    為被告無罪諭知，其判決謬誤，至為明顯。」等語，足認檢
    察官對於被告丁○○及丙○○ 2人所犯之剝奪他人行動自由
    罪部分，亦有提起上訴無誤，此應先予指明。
乙、有關於證據能力部分：
    本件被告戊○○、乙○○及其選任辯護人對於本案證據能力
    部分主張：證人子○○（林冠程之妻）、丑○○（林冠程之
    母）、邱文國於警詢以及檢察官偵查時所為之供述，無證據
    能力，其餘部分則表示無意見（見98年 6月15日刑事準備書
    狀）。另本件被告丁○○及其選任辯護人對於本案證據能力
    部分主張：證人子○○、丑○○、邱文國之警詢筆錄，無證
    據能力，97年5月15日北市警安分局刑字第09731389400號臺
    北市政府察局大安分局刑事案件移送書，亦無證據能力，其
    餘部分則不否認有證據能力 （見98年7月27日刑事辯護意旨
    暨聲請調查證據狀）。經查：
一、按被告以外之人於審判外之言詞或書面陳述，除法律有規定
    者外，不得作為證據，刑事訴訟法第159條第1項定有明文。
    查，證人子○○、丑○○、邱文國等人於警詢中之陳述，係
    屬於審判外之言詞陳述，依前揭規定，不得作為證據；此外
    ，復查無渠3人警詢陳述有符合刑事訴訟法第159條之2、第1
    59條之3之例外規定， 是依前開規定，本院認證人子○○、
    丑○○、邱文國 3人於警詢時所為之陳述均無證據能力。至
    被害人林冠程家屬子○○、丑○○2人於97年3月11日在檢察
    官偵查中之陳述 （依相字第102號卷第100頁至第101頁所示
    內容，實無法認定檢察官係以證人身分為訊問），屬被告以
    外之人於審判外之陳述，亦未經檢察官依證人之身分命其具
    結以擔保其證言之可信性，既經被告戊○○、乙○○及其選
    任辯護人具狀爭執其證據能力，揆之上開說明，應認亦無證
    據能力。另97年5月15日北市警安分局刑字第09731389400號
    臺北市政府察局大安分局刑事案件移送書，因具個案性，本
    院認當無證據能力。
二、按現行刑事訴訟法第287條之2規定「法院就被告本人之案件
    調查共同被告時，該共同被告準用有關人證之規定」，即共
    同被告對於其他共同被告之案件而言，為被告以外之第三人
    ，本質上屬於證人，為確保被告對證人之對質詰問權，證人
    於審判中，應依法定程序，到場具結陳述，並接受被告之詰
    問，其陳述始得作為認定被告犯罪事實之判斷依據。本件證
    人即共犯戊○○（指對被告乙○○、丁○○、丙○○）、證
    人即共犯乙○○（指對被告戊○○、丁○○、丙○○）、證
    人即共犯丁○○（指對被告戊○○、乙○○、丙○○）、證
    人即共犯丙○○（指對被告戊○○、乙○○、丁○○）分別
    於原審（指被告戊○○、乙○○、丁○○、丙○○）及本院
    （指被告戊○○、乙○○）審理時分別以證人身分具結作證
    ，並已確實保障各該被告戊○○、乙○○、丁○○、丙○○
    及其選任辯護人、指定辯護人等之對質詰問權及詰問權，本
    院認以證人（相對於各該被告而言）戊○○、乙○○、丁○○、丙○○等人分別於原審及本院審理時之證述作為證據為
    適當。
三、按刑事訴訟法第159條之1規定：被告以外之人於審判外向法
    官所為之陳述，得為證據。被告以外之人於偵查中向檢察官
    所為之陳述，除顯有不可信之情況者外，得為證據。再按刑
    事訴訟法第159條之1第2項所規定 ：「被告以外之人於偵查
    中向檢察官所為之陳述，除顯有不可信之情況者外，得為證
    據。」其中所謂「顯有不可信之情況」之條件，核指陳述當
    時之「週遭客觀情況」而言，亦即須陳述當時，週遭存有客
    觀顯有不可信之特別情況，於偵查中向檢察官所為之陳述，
    始欠缺證據能力 （最高法院98年度臺上字第949號判決意旨
    參見）。本件證人戊○○、丙○○（指各相對於其他被告而
    言）、子○○、丑○○、莊桂彬、庚○○、辛○○、己○○
    、陳游慧珍、盧明輝、陳進富等人於檢察官偵訊時（指已經
    具結者）所為之陳述，本院審酌證人戊○○、丙○○（指各
    相對於其他被告而言）、子○○、丑○○、莊桂彬、庚○○
    、辛○○、己○○、陳游慧珍、盧明輝、陳進富等人於檢察
    官偵訊時係經檢察官告知具結之義務及偽證之處罰，並命證
    人朗讀結文後具結，衡情證人戊○○、丙○○（指各相對於
    其他被告而言）、子○○、丑○○、莊桂彬、庚○○、辛○○、己○○、陳游慧珍、盧明輝、陳進富等人自必小心謹慎
    以免觸犯偽證罪，且被告等人及其選任辯護人、指定辯護人
    等於本院審理時均未具體提出、主張任何可供證明證人戊○○、丙○○（指各相對於其他被告而言）、子○○、丑○○
    、莊桂彬、庚○○、辛○○、己○○、陳游慧珍、盧明輝、
    陳進富等人於檢察官偵訊時（指已經具結者）所為之陳述，
    究有如何之「顯有不可信之客觀情況」以供本院得以調查審
    認，足認證人戊○○、丙○○（指各相對於其他被告而言）
    、子○○、丑○○、莊桂彬、庚○○、辛○○、己○○、陳
    游慧珍、盧明輝、陳進富等人於檢察官偵訊時經具結結證所
    為之證詞，得為證據，而有證據能力。
四、至卷附之刑案現場照片、相驗照片及現場勘察照片等，均係
    屬機械性紀錄特徵，也就是認識對象的是照相鏡頭，透過鏡
    頭形成的畫面映寫入膠卷，然後還原於照相紙上，故照相中
    不含有人的供述要素，在現實情形與作為傳達結果的照相，
    在內容上的一致性是透過機械的正確性來加以保障的，在照
    相中，並不存在人對現實情形的知覺、記憶，在表現時經常
    可能發生的錯誤（如知覺的不準確、記憶隨時間推移而發生
    的變化），故照相當然是非供述證據，並無傳聞法則之適用
    ，惟卷附上開照片既係透過相機拍攝後經沖印所得，且與本
    案犯罪事實具有關聯性，且被告等人及其選任辯護人、指定
    辯護人等對於卷內所附之上揭照片亦均未主張係執法人員違
    法取得，經查又無不得作為證據之事由，依法自得作為證據
    ，而有證據能力（最高法院九十七年度臺上字第三八五四號
    判決意旨參見）。
五、臺灣苗栗地方法院檢察署檢驗報告書、相驗屍體證明書、法
    務部法醫研究所解剖報告書、鑑定報告書、血清證物組檢驗
    報告及DNA型別鑑定紀錄表等 ，分別係該署、所執行屍體相
    驗、解剖鑑定公務所出具之書面鑑定報告，均屬刑事訴訟法
    第206條之鑑定報告， 依同法第159條第1項之除外規定（參
    照該條立法理由），自得為證據。另97年4月1日上午11時30
    分檢察官履勘現場筆錄（被告戊○○及原審選任辯護人均在
    場）；及97年4月3日上午10時檢察官履勘現場筆錄（被告乙○○在場），均係檢察官依刑事訴訟法第212條、第213條規
    定所為之勘驗處分，復查無有顯不可信之情況，依法亦得為
    證據（最高法院96年度台上字第7335號判決意旨參見）。
六、按司法警察依據監聽錄音結果予以翻譯而製作之監聽譯文，
    屬於文書證據之一種，於被告或訴訟關係人對其譯文之真實
    性發生爭執或有所懷疑時， 法院固應依刑事訴訟法第165條
    之1第2項規定，以適當之設備，顯示該監聽錄音帶之聲音，
    以踐行調查證據之程序，俾確認該錄音聲音是否為通訊者本
    人及其內容與監聽譯文之記載是否相符；或傳喚該通訊者；
    或依其他法定程序，為證據調查。倘被告或訴訟關係人對該
    通訊監察譯文之真實性並不爭執，即無勘驗辨認其錄音聲音
    之調查必要性，法院於審判期日如已踐行提示監聽譯文供當
    事人辨認或告以要旨，使其表示意見等程序並為辯論者，其
    所為之訴訟程序即無不合（最高法院97年度台上字第5940號
    判決意旨參見）。再按有事實足認被告或犯罪嫌疑人有最輕
    本刑為 3年以上有期徒刑之罪嫌，並危害國家安全或社會秩
    序情節重大，而有相當理由可信其通訊內容與本案有關，且
    不能或難以其他方法蒐集或調查證據者，得發通訊監察書。
    前項通訊監察書，偵查中由檢察官依司法警察機關聲請或依
    職權以書面記載第11條之事項，並敘明理由、檢附相關文件
    ，聲請該管法院核發。又除法律另有規定外，實施刑事訴訟
    程序之公務員因違背法定程序取得之證據，其有無證據能力
    之認定，應審酌人權保障及公共利益之均衡維護。通訊保障
    及監察法第5條第1項第1款、第2項及刑事訴訟法第158條之4
    分別定有明文。本件下列經本院所引用有關被告丁○○所使
    用0000000000號行動電話之監聽錄音，為經臺灣苗栗地方法
    院核准在案，並有詳載監察電話、對象、時間及理由等之通
    訊監察書附卷可參，係依法所為之監聽；況審酌電話監聽侵
    害被告乙○○、丁○○、丙○○等人權益之種類及輕重、對
    於被告戊○○、乙○○、丁○○、丙○○等人訴訟上防禦不
    利益之程度、犯罪所生之危害或實害等情形，兼顧人權保障
    及公共利益之均衡維護，本院認本件此部分電話監聽合於比
    例原則，是認應具有證據能力。另本件下列經本院所引用有
    關被告丁○○所使用之0000000000號行動電話之監聽錄音譯
    文內容，業經原審法院當庭播放勘驗無誤（檢察官、被告戊○○、乙○○、丁○○、丙○○等人及渠等於原審之選任辯
    護人均在庭，詳見原審97年10月 3日準備程序筆錄），被告
    戊○○、丁○○、乙○○、丙○○等人當庭聽聞勘驗後，其
    中被告丁○○均坦認係其與乙○○、丙○○、辛○○之對話
    內容；被告乙○○、丙○○亦均坦認係其與丁○○之對話內
    容無誤，揆諸前開最高法院見解，認卷附之各該監聽錄音譯
    文均有證據能力。
七、測謊鑑定究竟有無證據能力，刑事訴訟法並無明文規定。惟
    實務上，送鑑單位依同法第208條第1項規定，囑託機關為測
    謊鑑定，受囑託機關就鑑定結果，以機關名義函覆原送鑑單
    位，該測謊鑑定結果之書面報告，即係受囑託機關之鑑定報
    告。而機關之鑑定報告，並不當然具有證據能力，若其形式
    上符合測謊基本程式要件，包括：經受測人同意配合，並
    已告知得拒絕受測，以減輕受測者不必要之壓力。測謊員
    須經良好之專業訓練與相當之經驗。測謊儀器品質良好且
    運作正常。受測人身心及意識狀態正常。測謊環境良好
    ，無不當之外力干擾等要件，即得賦予證據能力。復按刑事
    訴訟法第206條第1項規定：「鑑定之經過及其結果，應命鑑
    定人以言詞或書面報告」，又法院或檢察官囑託相當之機關
    鑑定， 準用第206條第1項之規定，同法第208條亦有明文。
    是鑑定報告書之內容應包括鑑定經過及其結果（最高法院97
    年度台上字第123號判決意旨參見）。 本件卷附之被告戊○○、乙○○ 2人內政部警政署刑事警察局97年4月9日刑鑑字
    第0970052014號鑑定書，形式上符合測謊基本程式要件，亦
    即：經受測人即被告戊○○、乙○○ 2人同意配合，並已告
    知得拒絕受測（即均簽有具結書），以減輕被告戊○○、乙○○ 2人不必要之壓力；該局鑑識科測謊組測謊員亦經良好
    之專業訓練與相當之經驗；且測謊儀器（廠牌型號：Lafaye
    tte Lx-4000）品質良好，運作正常；被告戊○○、乙○○2
    人身心及意識狀態正常；測謊環境亦屬良好，無不當之外力
    干擾等要件；且觀其所附測謊鑑定說明書之內容記載事項，
    及參諸所附測謊圖譜分析量化表顯示，已載明鑑定經過及其
    結果（相關之測謊圖譜 1冊係存置在贓物庫），核與法定記
    載要件相符，所測試之問題及其方法又具專業可靠性，該測
    謊鑑定自有證據能力。
八、按證據能力乃證據資料容許為訴訟上證明之資格，屬證據形
    式上之資格要件；至證據之證明力，則為證據之憑信性及對
    於待證事實實質上之證明價值。證據資料必須具有證據能力
    ，容許為訴訟上之證明，並在審判期日合法調查後，始有證
    明力可言，而得為法院評價之對象。又修正後刑事訴訟法第
    159條之4規定，可作為證據之文書有：一、除顯有不可信之
    情況外，公務員職務上製作之紀錄文書、證明文書。二、除
    顯有不可信之情況外，從事業務之人於業務上或通常業務過
    程所須製作之紀錄文書、證明文書。三、除前二款之情形外
    ，其他於可信之特別情況下所製作之文書。有關卷附交通部
    中央氣象局於97年 4月10日以中象參0000000000函覆關於97
    年2月19日14時30分至24時於苗栗縣三灣鄉永和村9鄰永和山
    水庫附近之氣象資料，係中央氣象局公務員對於氣象資料所
    製作之紀錄文書，紀錄當時本不具有個案性質，且該紀錄之
    製作並無預見日後可能會被提供作為證據之不實登載動機，
    不實之可能性小，除非該等紀錄文書有顯然不可信之情況，
    否則有承認其為證據之必要，是上開中央氣象局函覆之氣象
    資料，自具有證據能力。
九、又按刑事訴訟法第159條之5第2項所定 ：「當事人、代理人
    或辯護人於法院調查證據時，知有第159條第1項不得為證據
    之情形，而未於言詞辯論終結前聲明異議者，視為有前項之
    同意。」乃係基於證據資料愈豐富，愈有助於真實發現之理
    念，酌採當事人進行主義之證據處分權原則，並強化言詞辯
    論主義，透過當事人等到庭所為之法庭活動，在使訴訟程序
    順暢進行之要求下，承認傳聞證據於一定條件內，得具證據
    適格。此種「擬制同意」， 因與同條第1項之明示同意有別
    ，實務上常見當事人等係以「無異議」或「沒有意見」表示
    之，斯時倘該證據資料之性質，已經辯護人閱卷而知悉，或
    自起訴書、原審判決書之記載而了解，或偵、審中經檢察官
    、審判長、受命法官、受託法官告知，或被告逕為認罪答辯
    或有類似之作為、情況，即可認該相關人員於調查證據之時
    ，知情而合於擬制同意之要件（最高法院96年度臺上字第41
    74號判決意旨參見）。經查，本判決下列所載之各該被告以
    外之人於審判外之陳述【含言詞（指證人詹約禮、莊桂彬、
    庚○○、辛○○、己○○、陳游慧珍、盧明輝等人之警訊筆
    錄）及書面陳述（如戊○○手繪現場圖、旭日牙科證明單、
    失蹤人口系統資料報表等）】，檢察官、被告 4人及其選任
    辯護人、指定辯護人等人於本院準備程序及審判期日中均未
    對此部分之證據表示意見，且迄至言詞辯論終結前亦未聲明
    異議，本院審酌上開證據資料製作時之情況，尚無違法不當
    及證明力明顯過低之瑕疵，亦認為以之作為證據應屬適當，
    揆諸前開規定，爰依刑事訴訟法第159條之5規定，認本院後
    述之前揭證據等【含言詞（指證人詹約禮、莊桂彬、庚○○
    、辛○○、己○○、陳游慧珍、盧明輝等人之警訊筆錄）及
    書面陳述（如戊○○手繪現場圖、旭日牙科證明單、失蹤人
    口系統資料報表等）】均有證據能力。
十、按被告（此不同於被告以外之人）之自白，非出於強暴、脅
    迫、利誘、詐欺、疲勞訊問、違法羈押或其他不正之方法，
    且與事實相符者，得為證據，刑事訴訟法第156條第1項定有
    明文。本件被告戊○○、乙○○、丁○○、丙○○等人分別
    於警詢、檢察官偵查中、原審及本院審理時自白（包括部分
    自白）部分，被告戊○○、乙○○、丁○○、丙○○等人及
    其選任辯護人、指定辯護人等於本院審理時均未提出其他可
    供證明被告下列經本院所引用之於警詢、檢察官偵查中、原
    審及本院審理時自白（包括部分自白）部分，究有如何之遭
    受「強暴、脅迫、利誘、詐欺、疲勞訊問、違法羈押或其他
    不正之方法」始為自白之證據，以供本院得以即時調查審認
    ，並參酌上開所述證據部分之證據等，均足認被告下列經本
    院所引用之於警詢、檢察官偵查中、原審及本院審理時自白
    （包括部分自白）部分，其與事實相符者，依法自得為證據
    。
丙、有關於認定犯罪事實部分：
壹、有罪部分：
一、訊據上訴人即被告（以下稱：被告）戊○○、乙○○、丁○○及被告丙○○ 4人均矢口否認犯有前揭犯行，(一)被告戊○○辯稱：伊並未強押林冠程去永和山水庫，是林冠程自願去
    的；帶林冠程去水庫是因為他說沒有錢，要嚇他而已；林冠
    程係自己跳下水庫的，伊有掉頭要去救林冠程，但林冠程沒
    有上船，用繩子拉林冠程起來，林冠程又沒有起來，伊以為
    林冠程游走了，伊沒有殺人云云。(二)被告乙○○辯稱：當天
    戊○○告訴伊，林冠程欠他砂石的錢，叫伊陪同去找此人，
    渠等先至砂石廠找莊桂彬，因莊桂彬知道林冠程住哪裡，去
    時林冠程的媽媽說他不在家，不久林冠程打電話來，約他們
    在頭份麥當勞見面，之後他們再至「雙子星檳榔攤」，戊○○問林冠程欠款如何處理，林冠程就拿戊○○的電話去打，
    但找不到人為其處理這筆帳，之後戊○○說不然去別的地方
    ，適丙○○開車至檳榔攤，渠等即坐上丙○○之車去永和山
    水庫，之後伊和戊○○、林冠程就下去水庫，並上竹筏，由
    戊○○駕駛竹筏，開了20至30公尺，林冠程即自行跳下去水
    庫，戊○○將竹筏開過去，當時伊有伸手去拉林冠程，因為
    林冠程身材比伊壯碩，伊拉不起來所以讓林冠程扶住竹筏頭
    前面，當時林冠程有說要去對面就趕快走，才把竹筏往前開
    ，林冠程第二次落水伊也有丟繩子給他和拿竹竿給他。戊○○一直開，林冠程並問什麼時候到，戊○○稱快到了，之後
    林冠程就沉下去水裡，渠等要去救的時候，已經來不及了，
    伊以為林冠程潛下去了，在那裡繞了幾圈，找不到人就走了
    ；當時並未逼林冠程跳入水庫，林冠程係突然自己跳下水庫
    的云云。(三)被告丁○○辯稱：伊於案發當天是去檳榔攤交手
    錶給乙○○，嗣因其岳母稱第一次到頭份，希望到處走走，
    伊對頭份不熟，才會跟隨乙○○等人之車上永和山水庫，伊
    並無妨害林冠程行動自由之行為，伊也沒有下去水庫，伊沒
    有檢察官所寫的犯意聯絡。在地檢署伊未婚妻和她媽媽也有
    出庭，檢察官就我們同車的部分，檢察官採信他們的證詞以
    不起訴來處理，檢察官做不同的兩種起訴，檢察官相信她們
    所說的，不相信伊所說的，若是要犯案伊不需要攜家帶眷到
    現場觀看整個犯案過程。本件檢察官都是用臆測的方式在論
    本案，檢察官所起訴犯罪事實都不實在云云。(四)被告丙○○
    辯稱：當天伊到檳榔攤時，剛要下車，乙○○就說走，伊就
    又馬上上車；在車上伊並未注意其他人有無向林冠程要錢；
    通訊監察電話錄音中其稱今天又可以練拳頭囉，並非針對林
    冠程，而係另一位「阿光」，伊並無妨害林冠程行動自由之
    行為。伊從頭到尾都不知道，全部的事情伊都不知道，那天
    伊真的是要看醫師，乙○○打電話給伊，伊先問乙○○說哪
    裡的醫生比較好，乙○○叫伊看完醫師後打電話再跟他聯絡
    ，伊看完醫師打電話給乙○○，就叫伊過去，伊過去剛要下
    車，他們就走過來說走走，他們就上伊的車，伊說要去哪裡
    ，他們說要去山上，叫伊帶他們去這樣子而已，當時筆錄伊
    都有講，伊是在不知情的情況下，他們在車上所講的話是客
    家話伊也聽不懂，根本什麼事情都不知道云云。(五)另被告戊○○、乙○○2人之選任辯護人則為被告戊○○、乙○○2人
    辯護略稱：被告戊○○、乙○○ 2人均無剝奪林冠程行自由
    之事實，被害人林冠程係主動約被告戊○○到苗栗縣頭份鎮
    ○○路之麥當勞見面，而後再與被告戊○○、乙○○一起至
    麥當勞對面之「雙子星檳榔攤」內洽談，洽談過程甚為平和
    ，被害人林冠程並未受到任何恫嚇，只是因該檳榔攤內有人
    打牌，客人出入頻繁，繼續談話不方便，所以被告戊○○告
    知被害人林冠程轉到其他地方繼續協商，而被害人林冠程也
    無意見，因此隨同被告戊○○、乙○○外出，被告戊○○原
    本要駕駛其所有之汽車外出，因被不明人士之汽車擋住而無
    法移動，適被告乙○○之朋友丙○○開車到場，被告乙○○
    遂請丙○○開車載送，而被害人林冠程乃是自行上車，沒有
    任何人予以挾持，此已據目擊證人即「雙子星檳榔攤」之老
    闆庚○○供證甚為明確。原審事實所載被害人林冠程曾經受
    到恫嚇活埋，此部分乃是被害人林冠程之妻子○○所為之說
    詞，若被害人林冠程於電話中真有如此告知，應該是被害人
    林冠程因數次請求其母丑○○幫忙，其母丑○○不予理會，
    被害人林冠程因此所為之苦肉計，而林冠程若真如此告知，
    其妻必定甚為緊張而向警方報案求救，惟其妻子○○卻也不
    理會，與常情不符，且林冠程之妻子○○此項說詞，也與庚○○所述在檳榔攤內之情況也不符，足見被告戊○○、乙○○ 2人並沒有恐嚇要活埋林冠程，林冠程行動自由也沒有受
    到任何妨害。被告戊○○、乙○○ 2人於林冠程落水之後，
    確實有施以救助，並非未施以適當之救護，致林冠程溺斃。
    被害人林冠程係因位於被告戊○○所駕駛之竹筏之前端，當
    時風浪甚大，竹筏搖晃而失足落水，並非因被告戊○○在竹
    筏上恫嚇或因行動遭控制，恐被帶至水庫對面即慘遭活埋，
    不得已遂跳入水庫企圖逃生。原審稱被害人林冠程係因恐被
    帶至水庫對面即慘遭活埋，不得已遂跳入水庫企圖逃生，惟
    依照本案自被告戊○○、乙○○與林冠程相約見面洽商以迄
    轉往水庫之過程觀之，若林冠程於苗栗縣頭份鎮○○路之麥
    當勞，或者「雙子星檳榔攤」有被恐嚇活埋，因該場所自由
    開放，其當無不於麥當勞步行前往「雙子星檳榔攤」之途中
    或者於步出「雙子星檳榔攤」之際脫逃之理，也無不於抵達
    水庫尚未步上竹筏之前逃脫之理，絕無選擇在水庫中才要脫
    逃的理由，原審認定林冠程係跳入水庫企圖逃生，並非允當
    。被害人林冠程於距離出發之原岸邊約30公尺左右處落水之
    後，因被告戊○○所駕駛之竹筏仍在前進當中，被告戊○○
    、乙○○於發理林冠程落水之後，被告戊○○隨即將所駕駛
    之竹筏折回，讓被害人林冠程抓住竹筏前緣施以救助，被告
    戊○○並告知被告乙○○將被害人林冠程拉起，而當時未能
    使林冠程再上竹筏之原因，乃是當時風浪過大，被告乙○○
    已經蹲下出手要拉住林冠程卻拉不住，且被害人林冠程身材
    壯碩無法將其拉上竹筏，而當時林冠程確實已經抓住竹筏前
    緣，落水處與對岸間水之深度較淺，與出發之原岸邊間水之
    深度較深，而林冠程也催促趕快過去，因此被告戊○○將所
    駕駛之竹筏繼續往對岸前進，並非不折返出發之原岸邊。原
    審稱被告戊○○、乙○○於林冠程跳水後，本可立即將竹筏
    開回原出發之岸邊將林冠程拉起，然渠等未回頭卻繼續行駛
    ，可見被告戊○○、乙○○ 2人並未施以適當之救護，乃屬
    誤會。林冠程於抓住竹筏前緣再往對岸途中再度鬆手落水，
    乃是誤會被告戊○○之話語，以為已經抵達對岸而鬆手欲上
    岸，並非因失溫身體不支而沉入水中溺斃。且原審認定被害
    人林冠程係因失溫身體不支而沉入水中溺斃，所憑之證據為
    何，並無依據。綜上被告戊○○、乙○○ 2人並無妨害自由
    以及不作為殺人之事實，原審判決認定之事實與所載理由均
    非正確，請撤銷原審判決，改判被告 2人無罪等語。(六)被告
    丁○○之選任辯護人為被告慶霖辯護略稱：檢察官上訴理由
    前後矛盾，顯與事實不合，既然公訴人指稱：「丁○○於電
    話中所述伊與乙○○、丙○○ 3人在處理林冠程，顯係丙○○係在車等候，未上竹筏..」復又指稱：「證人己○○警、
    偵訊證稱：『當時丁○○下車，等了很久 ，約40-50分鐘等
    情』，可證明被告丁○○及丙○○都有下車一起到竹筏參與
    殺人之犯行」，則被告丁○○及丙○○是否確實有到竹筏上
    參與殺人，公訴人前後理由，顯有矛盾。況且，證人己○○
    於原審作證即已證稱：「會回答45分，是猜的」「約十幾、
    快二十分鐘左右吧！」（見原審二229頁）， 證人陳游慧珍
    也證稱：「大約十幾到二十分鐘」 （見原審卷二，242頁）
    ，足見十幾分鐘時間，並不足以下車去共同乘坐竹筏犯案，
    再回來車上之足夠時間。且檢察官以推測之詞，顯非可採。
    對於犯罪事實，並需確定及經過嚴格之證明。然公訴人上訴
    由中又謂：本案非無可能係被告丁○○在岸邊觀看事發經過
    ----不論譯文內容，被告丁○○陳述死者是自行跳入或遭被
    告丟入水中，前提是被告丁○○必須是在竹筏上，否則為何
    能清楚陳述死者落水情形----，則上訴理由之事實，究竟被
    告丁○○是在岸邊觀看，抑或在竹筏上面？即有不確定、不
    明確之處。且公訴人推測被告丁○○可能在岸邊，但並無任
    何積極事證，得以證明被告丁○○係在岸邊，或在竹筏上面
    ，自非可以此等推測之詞，認定被告丁○○有參與殺人之犯
    行。換言之，本件係屬於不作為殺人之故意，其前提條件必
    須是：被告在竹筏上，見到林冠程跳入水中，基於殺人之故
    意而不為救助，終導致林冠程體力不支而滅頂。則公訴人無
    法證明被告丁○○確實在竹筏上，被告丁○○何以必須負不
    作為殺人之故意？又被告丁○○不具有保證人地位，不負不
    作為殺人之義務，退萬步言，果如被告丁○○有下車觀看，
    但被告丁○○並無在竹筏上，則縱使見到被害人林冠程跳入
    水中及攀附在竹筏邊，因不具有保證人之地位，自無不作為
    殺人之故意。即在竹筏上之人才有保證被害人林冠程之安全
    ，才有及時救助之法定義務，被告丁○○如果在岸邊觀看（
    有看到水庫之情形），何能預料被害人林冠程會跳入水中而
    攀附在竹筏邊？且在岸邊也無法將林冠程救起，自無不作為
    殺人之故意及刑責。另被告丁○○並無構成保證人之地位，
    自不負妨害自由加重結果犯刑責，且加重結果犯必須以可能
    預見結果之發生為前提要件，即便是被告丁○○在岸邊觀看
    ，竹筏上有戊○○、乙○○及被害人林冠程 3人，果如會發
    生危險，則同案被告戊○○、乙○○也會發生竹筏翻覆之危
    險；且同案被告戊○○係在討債，如果林冠程死亡，何能順
    利催討債務？同案被告戊○○、乙○○必項確保林冠程之生
    命安全，才能討債有所得，公訴人指稱：「可以預見林冠程
    被推入水中，對被害人之死亡結果，具有因果關係」云云，
    顯然不當擴大因果關係之認定，將實務上採取之「相當因果
    關係說」，不當擴大為「條件說」，顯非可採。而林冠程跳
    入水中攀附在竹筏上，係因體力不支、失溫而溺斃，與「可
    能預見林冠程被丟入水中或自己跳入水中」，顯無相當之因
    果關係。再被告丁○○之通話內容並無確認該「阿光」即為
    林冠程，則既然被告丁○○要過去瞭解乙○○所稱之阿光，
    是否與伊認識之阿光為同一人，則何以原審即可認定『足見
    被告丁○○於前去檳榔攤之前，已知乙○○等一下要抓阿光
    林冠程，並帶去永和山水庫，且該林冠程即係被告丁○○欲
    找其算帳之人』？亦證原審對於事實認定之理由，前後矛盾
    。且本案並無積極事證得以證明，被告丁○○到了雙子星檳
    榔攤之後，即有確認該林冠程即係伊要找之阿光，且亦無積
    極事證得以證明被告丁○○跟隨被告丙○○之車輛，係以共
    同控制被害人林冠程之意思，原審以此等推測之詞，顯有入
    人於罪之嫌。換言之，被告丁○○與乙○○之通話內容，對
    於妨害自由之行為，並無有任何之描述或安排，或有共同參
    與之意思，僅為一般的對話，或猜測而已，並無得以據此認
    定被告丁○○與被告戊○○、乙○○、丙○○有何妨害自由
    之討論或通話。且一般參與犯罪之人，不會帶未婚妻及小孩
    參與，原審認定被告丁○○帶著未婚妻及小孩參與犯罪，其
    判決理由顯非符合一般社會常理之經驗法則，故本案並無積
    極事證，得以證明被告丁○○有共犯妨害自由，請賜被告丁○○為無罪之諭知，並駁回公訴人之上訴等詞。
二、檢察官上訴意旨略謂以：(一)被告戊○○及乙○○共同殺人罪
    部分：1.原審判決認定死者林冠程應係自行跳入水庫之事實
    有待商榷：雖然林冠程已經死亡而死無對證，然而死者生前
    不會游泳，已據證人即被害人之妻子○○及死者母親丑○○
    偵訊時證述明確（相卷100頁背面）， 並經原審在判決中認
    定在卷，而當時是冬天，且天氣寒冷，氣溫約在14度左右，
    當時又風大浪大，死者自知不會游泳，絕無自行跳入凜冽水
    庫中自尋死路之理，衡情當係遭被告等人或逼或推下水中以
    恫嚇還錢方符合常理，況內政部警政署刑事警察局97年04月
    09日測謊鑑定書（偵1213卷一P151）亦可證明被告乙○○所
    供：係林冠程自己跳入水庫中逃逸乙節顯不實在，原審對此
    不利被告之測謊鑑定證據為何不採信，亦未說明理由，卻逕
    採信被告戊○○、乙○○卸責之林冠程係自己跳下水庫辯解
    ，更有違經驗法則之違誤。2.量刑過輕：原審似乎未審酌被
    告均否認犯行，顯然毫無悔意，從未向死者家屬道歉遑論和
    解賠償家屬損失，犯後態度不佳，且是以凌虐被害人之手段
    行暴力討債，進而殺害被害人林冠程等等犯罪情狀重大，對
    死者家屬所造成之難以彌補之傷害，僅僅量處有期徒刑14年
    ，實屬過輕，無法充分評價被告犯行，有所違誤，故建議將
    原判決撤銷此殺人部分，均建議予以從重量處無期徒刑，以
    慰死者及稍稍平復家屬悲憤傷痛之情。(二)被告丁○○及丙○○殺人部分，原審諭知無罪，然查：1.原審認為：--丁○○
    於電話中所述伊與乙○○、丙○○ 3個人處理林冠程等語，
    顯與丙○○係在車上等候，未上竹筏，在竹筏上者係被告戊○○、乙○○，然丁○○卻未提及戊○○一起處理林冠程之
    情有違一節（判決書14頁），顯與卷內被告丁○○之通聯內
    容；970219：165044：丁○○Ａ與辛○○Ｂ之通聯節錄內容
    ：Ｂ:那邊還有誰？Ａ小旭、小吉ㄚ。Ｂ嗯。Ａ:ㄚ還有一個
    兄仔(按：指鐘漢庭），現在我們在坐竹筏...。及偵訊供述
    ：....後來我到的時候，看到他們的車停到一條小路裡面，
    所以我才下車看，我看到他們車上都沒有人...等情（97偵2
    914號卷第3頁背面），再佐以證人己○○警、偵詢實證稱（
    偵2332、P000-0000）：當時丁○○下車，等了很久，約40-
    50分鐘等情，可證明被告丁○○及丙○○都有下車一起到竹
    筏上參與殺人犯行之事實，原審卻逕認為丙○○是在車上等
    候，且被告丁○○未提及戊○○一起處理林冠程之情云云，
    顯與上述譯文及卷內資料不符，原審判決與卷證資料不符，
    理由矛盾。2.原審又以譯文內容：丁○○先稱林冠程很有氣
    魄，水庫直接跳下去，後則稱係渠等將林冠程丟到水庫裡面
    ，前後所言亦有不一，堪認其於電話中所述與事實仍有部分
    出入。是以被告丁○○上開談話內容竟與案發經過大致吻合
    ，其合理推論，或因被告丁○○係跟隨被告丙○○之車至永
    和山水庫，並曾至丙○○之停車處；且被告丁○○亦供稱：
    伊開車回去之右手邊，看得到水，也看得到人駕竹筏出去（
    見偵2914卷第4頁反面）， 故本案非無可能係被告丁○○曾
    在岸邊觀看事發過程，故對於案發經過一目了然。然尚不能
    因其知悉案發經過，即認其與被告戊○○、乙○○有殺人之
    犯意聯絡。是以上開監聽錄音內容要不能作為被告丁○○不
    利之認定（判決書14-15頁）云云。 不論譯文內容中，被告
    丁○○陳述死者是自行跳入或遭被告丟入水中，前提是被告
    丁○○必須是在竹筏上，否則為何能清楚陳述死者落水情形
    ，更何況還能明確陳述：--Ｂ：結果勒？Ａ；他現在人在水
    裡，手扶在竹筏頭，扶著竹筏。Ｂ：嗯。Ａ：我們帶著他遊
    山玩水等情（詳見譯文內容）。再佐以被告是矢口否認有看
    到此情此景，上情全是伊主觀想像之情景，而完全撇清責任
    之辯詞，自足以認定被告丁○○等均在竹筏上。否則被告丁○○大可承認是在岸邊觀賞即可，且為何被告極度害怕接受
    測謊以釐清事實甚至還其清白？均足以認定被告的確在竹筏
    上無疑，原審卻執譯文內容前後稍有不同之細節，即認為本
    案監聽錄音內容不能作為不利被告丁○○之認定，對於極不
    利被告之上開證據未說明不採信理由已有理由不備之嫌，更
    何況原審亦未到現場履勘，以資查證被告供稱：伊開車回去
    之右手邊，看得到水，也看得到人駕竹筏出去等情（見偵29
    14卷第4頁反面） 是否屬實可以採信，且丁○○車上之其他
    乘客己○○及陳游慧珍均一再否認曾經看到竹筏或本案經過
    情形，那為何只有被告會在車上看到案發情形？顯不合理，
    故原判決推論被告丁○○可能曾在岸邊觀看事發過程，故對
    於案發經過一目了然一節，純屬主觀臆測，並無實據，更不
    能據此為被告有利之認定。3.按共同正犯在犯意聯絡範圍內
    之行為，應同負全部責任。惟加重結果犯，以行為人能預見
    其結果之發生為要件，所謂能預見乃指客觀情形而言，與主
    觀上有無預見之情形不同，若主觀上有預見，而結果之發生
    又不違背其本意時，則屬故意範圍；是以，加重結果犯對於
    加重結果之發生，並無主觀上之犯意可言。從而共同正犯中
    之一人所引起之加重結果，其他之人應否同負加重結果之全
    部刑責，端視其就此加重結果之發生，於客觀情形能否預見
    ；而非以各共同正犯之間，主觀上對於加重結果之發生，有
    無犯意之聯絡為斷（91台上50號判例意旨參照，從早先之47
    台上920號判例到近期之91台上50號判例， 一直到近例之93
    台上260號判決、97台上3104號判決意旨， 對於「客觀預見
    可能性」均採寬鬆認定見解），退一步言，縱算被告丁○○
    、丙○○當時確實未在竹筏上，然原審既然已經認定渠等亦
    與被告戊○○及乙○○共犯妨害自由犯行，且被告丁○○、
    丙○○也在現場，對於要將被害人林冠程帶到水庫對面一節
    ，事先也都知悉，則當時天氣寒冷，水庫風大浪大，被害人
    稍有不慎，不論是遭推下或失足跌入水中因而極有可能失溫
    溺斃，顯然被害人死亡之結果與渠等妨害自由行為間有相當
    因果關係，且在客觀上亦有預見可能性，被告丁○○、丙○○對於其他共犯將被害人用竹筏要搭載到對岸恐嚇活埋一節
    ，亦無表示反對意見更無任何阻止舉動，依上開說明及實務
    見解，渠等自應對於林冠程掉入水中溺斃之死亡結果負責任
    ，即渠等至少應負刑法第302條第2項之妨害自由致人於死之
    加重結果犯罪責，原審未變更起訴法條，逕為被告無罪諭知
    ，其判決謬誤，至為明顯。
三、本院查：
  (一)死者林冠程係溺水死亡：
    按死者林冠程係溺水死亡一節，有法務部法醫研究所解剖報
    告書、鑑定報告書、相驗屍體證明書及溺水發現照片等在卷
    可稽 （見相驗卷第125至132頁、第135頁及第71至73頁），
    被告戊○○、乙○○、丁○○、丙○○等人及其選任辯護人
    、指定辯護人等就此亦均未爭執，是林冠程之死因係溺水，
    且係在「永和山水庫」溺斃乙情，要無疑義。
  (二)死者林冠程入水之原因：
    本案經綜觀全案卷證資料（包括通訊監察譯文），並查無積
    極證據足以顯示被害人林冠程係遭人故意推下水庫；且當時
    自承在竹筏上之被告戊○○、乙○○復 2人或均供稱林冠程
    係自己跳下水庫；或均辯稱林冠程係因竹筏搖晃而失足落水
    。參酌以卷內被告丁○○與其小舅子辛○○於案發當天下午
    16時50分44秒之通訊監察電話錄音中，辛○○（下稱：良）
    稱：「那邊還有誰？」，丁○○（下稱：霖）稱：「小旭、
    小吉啊」，良：「嗯」，霖：「阿還有一個兄仔，現在我們
    坐竹筏」，良：「啥」，霖：「喔，很有勇氣喔，水庫就直
    接跳下去，‧‧現在游來我們的竹筏這裡，扶著我們的竹筏
    ，我們要行駛下去，很有氣魄，水庫就直接給他跳下去」，
    良：「結果勒！」，霖：「他現在人在水裡，手扶著竹筏頭
    」，良：「嗯」，霖：「我們就帶著他遊山玩水，現在要開
    到岸邊把他拖上來」，良：「你們現在在哪裡？」，霖：「
    永和山」（見原審卷第1宗第269、270頁、警聲搜卷第174頁
    ，基地台位置在苗栗縣三灣鄉永和村北坑10-1號）之對話內
    容，足見林冠程確係因其行動自由持續遭被告戊○○、乙○○及丁○○剝奪控制中，唯恐被帶至水庫對面即慘遭不測，
    為圖脫身，一時情急不得已躍入水庫中企圖逃生無誤。
  (三)依卷附被告戊○○、乙○○ 2人內政部警政署刑事警察局97
    年4月9日刑鑑字第0970052014號鑑定書之鑑定結果認：一受
    測人戊○○以緊張高點法測試，當問及測試問題「林冠程是
    如何下水的？」、「是誰推林冠程下水的？」因圖譜反應欠
    缺一致性，無法鑑判。二另受測人戊○○於測前會談稱案發
    當時渠係蹲在竹筏尾端負責開船，並無接觸到被害人林冠程
    ，亦無叫（明確指示、威嚇）被害人林冠程下去水裡，經測
    結果因圖譜反應欠缺一致性，無法鑑判。三受測人乙○○以
    緊張高點法測試，當問及測試問題「林冠程為什麼會在水中
    ？」圖譜反應在「是被人推下水的」；當問及測試問題「是
    誰推林冠程下水？」圖譜反應在「是你自己（即乙○○本人
    ）」。四另受測人乙○○測前會談否認案發時將林冠程推下
    水，經測試結果呈不實反應。惟按犯罪事實固應依證據認定
    之，惟證據之取捨及證據證明力之判斷，則屬事實審法院之
    職權，苟其判斷證據力並無違反證據法則，即不能指為違背
    法令；又鑑定意見乃鑑定人或鑑定機關所為之判斷意見，僅
    屬證據資料之一種，鑑定意見是否可採，屬證據取捨及其證
    明力判斷之問題，此為事實審法院之職權，並非案件一經鑑
    定，審理事實之法院必受鑑定意見之拘束（最高法院86年度
    台非字第388號判決意旨參見）。 雖檢察官上訴意旨指稱：
    案發當時是冬天，且天氣寒冷，氣溫約在14度左右，當時又
    風大浪大，死者自知不會游泳，絕無自行跳入凜冽水庫中自
    尋死路之理，衡情當係遭被告等人或逼或推下水中以恫嚇還
    錢方符合常理，況內政部警政署刑事警察局97年4月9日測謊
    鑑定書亦可證明被告乙○○所供：係林冠程自己跳入水庫中
    逃逸乙節顯不實在，然查：案發當時辜不論被告戊○○是否
    即係蹲在竹筏尾端負責開船，衡以塑膠竹筏之大小空間，應
    可認定被告戊○○對於竹筏上之對話及發生之事情，必定係
    親眼目睹及親耳聽聞，何以上開被告戊○○及乙○○ 2人之
    測謊結果未能一致，是上開測謊結果之憑信性顯非無疑，且
    本院認本件依現存卷證並無法認定被害人林冠程確係遭人強
    行推落下水已如前述，如僅以被告乙○○ 1人測謊結果，即
    強為認定被害人林冠程係遭被告乙○○推下落水，尚有不足
    ，是以該測謊鑑定書鑑定結果為本院所不採，併此說明。
  (四)事發時被告戊○○、乙○○、丁○○、丙○○等人之所在相
    關位置：
    被告戊○○、乙○○自警詢、偵查、原審以迄本院審理時，
    雖均陳述稱：在竹筏上的僅有渠等 2人及林冠程，被告丁○○並未在竹筏上，被告丙○○則在車上等，並未下去水庫等
    詞 （詳見偵1213卷一第21頁、偵2914卷第8頁反面、原審卷
    第1宗第66、62頁及本院審判筆錄）， 然查：依97年4月1日
    上午11時30分檢察官履勘現場筆錄之記載【被告戊○○及其
    原審選任辯護人亦均在場；另亦可參酌97年4月3日上午10時
    檢察官履勘現場筆錄 （被告乙○○在場，見偵1213卷二第3
    至第5頁）】： 從雙子星檳榔攤出發到永和山水庫，行車路
    程大約25分鐘；再依照被告戊○○所陳述下車地點，行走至
    永和山水庫搭乘竹筏地點， 路程經測量約5分鐘左右（詳見
    偵1213卷一第158、159頁），再仔細對比被告丁○○與其小
    舅子辛○○於案發當天下午16時50分44秒之通訊監察電話錄
    音中，辛○○（下稱：良）稱：「那邊還有誰？」，丁○○
    （下稱：霖）稱：「小旭、小吉啊」，良：「嗯」，霖：「
    阿還有一個兄仔，現在我們坐竹筏」，良：「啥」，霖：「
    喔，很有勇氣喔，水庫就直接跳下去，‧‧現在游來我們的
    竹筏這裡，扶著我們的竹筏，我們要行駛下去，很有氣魄，
    水庫就直接給他跳下去」，良：「結果勒！」，霖：「他現
    在人在水裡，手扶著竹筏頭」，良：「嗯」，霖：「我們就
    帶著他遊山玩水，現在要開到岸邊把他拖上來」，良：「你
    們現在在哪裡？」，霖：「永和山」（見原審卷第1宗第269
    、270頁、警聲搜卷第174頁，基地台位置在苗栗縣三灣鄉永
    和村北坑10-1號）之對話內容及通話時間，再參酌以證人即
    被告丁○○之同居人己○○（當時亦在永和山水庫車上）於
    檢察官偵訊時結證稱：「（檢察官問：你們在永和山水庫待
    了多久？）待了好幾十分鐘。」「（檢察官問：丁○○是否
    有下車？）是，他說要去找朋友，他下車好幾十分鐘。」等
    語（見偵2332卷第150頁）； 嗣於原審法院審理時則結證稱
    ：「（辯護人問：到現場後，被告丁○○下車後，又上車移
    車，約多久？）幾分鐘。」「（辯護人問：你曾經在警訊筆
    錄有說45分左右？如何判斷？）我在睡覺，有喇叭聲吵醒我
    ，時間是我猜的。」「（辯護人問：會回答45分，是猜的？
    ）是。」「（辯護人問：實際上被告丁○○下去多久？）我
    不知道。）」「（辯護人問：被告丁○○往前開車，你餵奶
    ，大約又待了多久？）好像有一下子。餵奶那些。」「（辯
    護人問：約幾分鐘？）約十幾、快二十分左右吧！」「（辯
    護人問：在此時，看得到被告丁○○？）我沒有去注意。」
    「（辯護人問：之後被告丁○○有無上車？）有，之後我們
    慢慢開下去。」「（辯護人問：此時，被告丁○○有無接到
    任何電話？）有，我有聽到電話聲。」「（辯護人問：何人
    打來的？）媽媽有問被告丁○○，丁○○說是辛○○打的。
    」等語（見原審卷二第228頁至第230頁）；及證人即己○○
    之母陳游慧珍（當時亦在永和山水庫車上）於原審審時則結
    證稱：「（辯護人問：停車處，看得到水庫？）沒有，附近
    是竹林。」「（辯護人問：最後丁○○回來開車，為什麼會
    上來開車？）因為有人按喇叭，他要讓那台車過去。」「辯
    護人問：他會完車後就直接下山嗎？）有再停下來。」「（
    辯護人問：停下來時，你與被告丁○○做何事？）被告丁○○下車，寶寶大便。己○○在泡牛奶。」「（辯護人問：你
    們會完車，你們又待了多久？）有一下子，不知道正確的時
    間。大約十幾到二十分鐘。」「（辯護人問：被告丁○○此
    時有無在附近？）我沒有注意他。」「（辯護人問：被告丁○○停車後有下車，後來他人按喇叭而來移車，約多久？）
    約一、二十分。【後改稱六、七分鐘】等語（見原審卷二第
    241頁至第242頁）。綜觀上開細微跡證（包括車程時間、抵
    達時間、通訊監察譯文內容及塑膠竹筏大小等）可知，被告
    丁○○於死者林冠程入水時必定係在林冠程入水現場之岸邊
    （即距離塑膠竹筏僅2、30公尺處）觀看， 否則又豈能於案
    發當天下午『16時50分44秒』之通訊監察電話錄音中顯現【
    辛○○（下稱：良）稱：「那邊還有誰？」，丁○○（下稱
    ：霖）稱：「小旭、小吉啊」，良：「嗯」，霖：「阿還有
    一個兄仔，現在我們坐竹筏」，良：「啥」，霖：「喔，很
    有勇氣喔，水庫就直接跳下去，‧‧現在游來我們的竹筏這
    裡，扶著我們的竹筏，我們要行駛下去，很有氣魄，水庫就
    直接給他跳下去」，良：「結果勒！」，霖：「他現在人在
    水裡，手扶著竹筏頭」，良：「嗯」，霖：「我們就帶著他
    遊山玩水，現在要開到岸邊把他拖上來」，良：「你們現在
    在哪裡？」，霖：「永和山」之對話（查：依該上揭電話對
    話之時間，被告丁○○若非在場親眼目睹，在未經被告戊○○、乙○○ 2人當面轉述下，何以可以明確說出如實況轉播
    之內容，且與日後始到案之同案被告戊○○、乙○○ 2人所
    供述林冠程入水之過程相同，且電話對話中所稱之「阿還有
    一個兄仔」，該「兄仔」應即係指戊○○（因戊○○年齡大
    丁○○約20歲，該「兄仔」不可能指死者林冠程「阿光」）
    】。至被告丁○○與辛○○於案發當天晚上21時21分30秒之
    通訊監察電話錄音中，【良：「你們幾個處理他？」，霖：
    「3個啊」，良：「哪3個？」，霖：「我、阿旭、小吉啊」
    ，良：「是喔」】，其中「小吉（即被告丙○○）」部分，
    因此時之對話已係事發後，而非屬事發當時之即時通聯對話
    ，故有可能係被告丁○○一時之口誤；或僅係被告丁○○指
    丙○○亦有開車一同到永和山水庫之意，是此部分之語意，
    既非屬事發當時之通聯對話內容，尚不足以影響本院為上述
    之認定。是以本案事發時（即林冠程躍入水中時）應係由被
    告戊○○（即「兄仔」）、乙○○（即「小旭」） 2人強押
    （仍在剝奪行動自由中）林冠程上塑膠竹筏，擬駛至對岸；
    被告丙○○則因牙齒痛服藥後在車上休息等候，被告丁○○
    於稍後抵達時隨即獨自下車循路追上被告戊○○、乙○○，
    此時隨後追上之被告丁○○則站於水庫竹筏出發處之岸邊觀
    看接應無誤。
  (五)被告戊○○、乙○○、丁○○ 3人對於為圖脫身，一時情急
    不得已躍入水庫中企圖逃生之林冠程，基於保證人之地位，
    負有防止其死亡之救護義務，竟未施以適當之救護，致林冠
    程溺斃，該被告戊○○、乙○○及丁○○ 3人自應構成殺人
    罪之不作為犯：
  (1)按對於犯罪結果之發生，法律上有防止之義務，能防止而不
    防止者，與因積極行為發生結果者同；因自己行為致有發生
    犯罪結果之危險者，負防止其發生之義務，刑法第15條定有
    明文。「被害人某甲，雖係自己躍入塘內溺水身死，如果某
    甲確因被告追至塘邊，迫不得已，始躍入水中，則依刑法第
    15條第2項規定， 被告對於某甲之溺水，負有救護之義務，
    倘當時並無不能救護之情形，而竟坐視不救，致某甲終於被
    溺身死，無論其消極行為之出於故意或過失，對於某甲之死
    亡，要不得不負相當罪責」，最高法院29年上字第3039號判
    例可資參照。
  (2)據證人即林冠程之妻子○○於檢察官相驗時結證稱：「是我
    丈夫林冠程有打電話回家，丑○○接了2通，我接了1通，我
    接聽的內容是，林冠程要丑○○聽電話，但我表示丑○○不
    願意聽（我有先問丑○○，丑○○說不聽），我丈夫回稱『
    如果我媽媽不聽電話的話，他們就要把我埋掉』，我聽完就
    掛電話了---」（見偵1213卷一第100頁），及證人即林冠程
    之母親丑○○於檢察官相驗時結證稱：「子○○說，死者（
    即林冠程）有電話中表示，如果不幫忙他的話，就會被活埋
    」（見同上偵卷第101頁反面）。 足徵死者林冠程於案發前
    確曾多次求助於家人幫忙解決債務，均無效果；且被告戊○○、乙○○在檳榔攤時確曾恐嚇林冠程如不還錢，將帶去活
    埋等語。
  (3)參以被告戊○○於原審供稱：上竹筏之後，開沒多遠，伊有
    告訴林冠程要帶他去對面，林冠程馬上就跳到水庫裡面去了
    （見原審卷第2宗第106頁）；另被告戊○○於警詢亦供稱：
    林冠程有問伊要去哪裡，伊回答到了對面你就知道了（見偵
    1213卷一第27頁）。足見林冠程在檳榔攤遭被告戊○○、乙○○恐嚇逼債不成，再被帶往永和山水庫，復被告知要帶往
    水庫對面，心想可能慘遭不測，不得已情急躍入水庫，企圖
    脫逃。豈料下水後，水庫水溫極低，加上林冠程身穿衣褲、
    外套及皮鞋 （詳見相102卷第71頁至第74頁照片）均不利游
    泳行動，不得已乃攀住塑膠竹筏頭，等待救援。詎在塑膠竹
    筏上之被告戊○○、乙○○及在一旁 2、30公尺處之被告丁○○均明知當時係冬天，氣溫極低，僅約14至15度，有交通
    部中央氣象局函覆之案發當日氣溫表在卷可考（見偵1213卷
    二第33頁），主觀上可預見人若跳入水庫數分鐘，即有可能
    因失溫而溺斃之危險，且戊○○、乙○○及丁○○ 3人因共
    同先行之剝奪林冠程行動自由與恐嚇林冠程「到了對面你就
    知道」之行為，致發生此項結果，即負有防止林冠程死亡之
    救護義務，且依當時情況，又無不能將林冠程拉起，或立即
    返回距離僅2、30公尺之原出發岸邊之情形 ，被告戊○○、
    乙○○及丁○○3人均能防止而不防止 ，竟另共萌任其溺斃
    亦可之不確定犯意，於見林冠程跳入冷冽之水庫中，且以手
    扶住塑膠竹筏頭之情況下，在塑膠竹筏上之戊○○、乙○○
    仍未施以適當之救護將其拉起 ，或立即返回距離僅2、30公
    尺之原出發岸邊，而此時在一旁岸邊接應之丁○○亦未要求
    戊○○、乙○○2人將林冠程拉起 ，反而與其小舅子辛○○
    通電話告知現場發生之情況，猶任由戊○○、乙○○持續拖
    著林冠程繼續駕駛塑膠竹筏泡在水中，被告戊○○、乙○○
    、丁○○3人對於渠等以剝奪林冠程行動自由之方式 ，將林
    冠程帶上竹筏恐嚇逼債，則該當時在場之被告戊○○、乙○○、丁○○ 3人自居於保證人之地位，被告戊○○、乙○○
    、丁○○ 3人原來之目的僅在催討債務，嗣後對於遭剝奪行
    自由因受威嚇以致躍入水庫之林冠程，本即負有防止其發生
    死亡結果之義務。是以被告戊○○、乙○○、丁○○ 3人對
    於林冠程死亡之結果既可預見，該結果又不違背渠 3人本意
    ，則被告戊○○、乙○○、丁○○ 3人對於林冠程之死亡，
    顯具有殺人之未必故意。 被告戊○○、乙○○、丁○○3人
    對林冠程拒施以適當之救護，將林冠程拉起，或返回岸邊，
    終致林冠程失溫溺斃，依前開說明，渠等所為應已構成殺人
    罪之不作為犯。再者，依當時之情況，在塑膠竹筏上之被告
    戊○○、乙○○與僅距離 2、30公尺在一旁岸邊之被告丁○○ 3人發現林冠程沉入水中後，竟仍不為積極之施救或報警
    前來救護處理，隨即逃離現場，終致林冠程在水中窒息死亡
    ，更可見被告戊○○、乙○○、丁○○ 3人並未施以適當之
    救護，甚且由被告戊○○、乙○○、丁○○ 3人始終均未為
    報警處理即自行離去，不顧林冠程之生死，益見被告戊○○
    、乙○○、丁○○ 3人主觀上確有任其溺斃亦可之不確定犯
    意無誤，是以被告戊○○、乙○○、丁○○ 3人及其選任辯
    護人上揭所辯諸情，顯均係臨訟圖卸刑責之砌詞，均無足採
    信。
  (4)被告戊○○雖辯稱：伊沒有看到人，以為林冠程游走了（見
    原審卷第2宗第114頁）。 惟查，當時塑膠竹筏距離岸邊有2
    、30公尺，以當時天候寒冷，僅約14至15度，已如前述，則
    水溫冷冽， 一般人已不可能潛水2、30公尺離開。況如以游
    泳之方式離開， 在場被告戊○○、乙○○、丁○○3人必可
    看到林冠程浮出水面換氣或水波浮動之蹤影，然觀諸被告戊○○自承：人在水裡伊就走了；林冠程跳下水庫後，伊並未
    看到他在岸邊走 ；伊都沒有看到林冠程的人（見原審卷第1
    宗第68、69頁）；及被告乙○○自承：林冠程沉下水裡後，
    伊與戊○○在那裡繞了幾十分鐘；在附近繞了2、3圈，都沒
    有看到人 （見原審卷第1宗第60頁、第2宗第133頁），則林
    冠程跳入水庫後，被告戊○○、乙○○、丁○○ 3人既仍待
    在現場幾十分鐘，均未看到林冠程游出水面或爬上岸邊，足
    見被告戊○○、乙○○於本院所辯稱以為林冠程游走了云云
    ，殊無可採。
  (5)被告戊○○又辯稱：當時風很大坐 3個人就會一直搖，會浸
    水，那台竹筏很小，伊打算在前面一點轉彎比較淺的地方，
    把林冠程拉起來云云 （見原審卷第2宗第107、108頁）。惟
    查，觀諸被告戊○○所駕駛之竹筏，係由 8隻塑膠筒所組成
    之膠筏（見相驗卷第113頁）， 其浮力甚大；況果如被告戊○○所述，搭 3個人會一直搖，會浸水，則渠等於搭載林冠
    程之初，即會有搖晃、浸水之情形，被告戊○○、乙○○斷
    無冒自己生命危險，強行駕駛竹筏之理！足見被告戊○○此
    部分所辯，悖於常理，不足採信。
  (6)被告乙○○辯稱：伊有丟繩子、竹竿給林冠程，惟林冠程不
    給伊救云云（見原審卷第2宗第133頁）。惟查，姑不論上開
    辯解是否屬實，被告戊○○、乙○○於可拉起林冠程之情況
    下，卻不予積極拉起，僅丟給繩子、竹竿，並無法達到防免
    林冠程泡在水中失溫溺斃之危險。甚者被告戊○○、乙○○
    、丁○○ 3人發現林冠程沉入水中後，既不為積極之施救或
    報警前來救護處理，即逃離現場，終致林冠程在水中窒息死
    亡，仍難解免殺人罪之罪責。況如前所述，林冠程既已扶住
    塑膠竹筏頭，衡以水係有浮力則林冠程既已扶住塑膠竹筏頭
    ，被告乙○○只要利用水之浮力將被害人林冠程之上半身拉
    上塑膠竹筏，則林冠程豈會再沉入水中，甚者被告乙○○又
    豈有再丟給繩子、竹竿之必要。益徵被告乙○○此部分所辯
    ，無非事後圖卸刑責之砌詞，洵不可採。
  (六)被告丁○○、丙○○與被告戊○○、乙○○共同將林冠程自
    檳榔攤載往永和山水庫之過程，係共同剝奪林冠程之行動自
    由：
  (1)查被告戊○○、乙○○ 2人先於檳榔攤逼債不成，被告戊○○、乙○○復對林冠程恐嚇稱：如不還錢，將帶去活埋等語
    ，已如前述，則被害人林冠程自不可能心甘情願坐上由被告
    丙○○所駕駛之車輛，惟迫於被告人多勢眾，林冠程只好上
    車，任由渠等強行載往水庫。參酌以被害人林冠程若係自願
    跟隨被告戊○○、乙○○、丁○○、丙○○ 4人轉換協商地
    點， 何以被害人林冠程未自行駕駛車牌號碼S6-7307號自小
    客車一同隨行離開 ，反係將該自行駕駛之車牌號碼S6-7307
    號自小客車任意停放在苗栗縣頭份鎮○○路麥當勞前（見本
    院卷附98年11月10日證人壬○○庭呈之停車現場照片），最
    後亦係由證人壬○○在接獲警方通知電話後，始通知拖吊公
    司派吊車將該部自小客車拖吊回壬○○工廠（此部分業據證
    人壬○○於本院98年11月10日審理時結證屬實在卷），顯見
    被害人林冠程於離開「雙子星檳榔攤」之際其行動自由即已
    遭控制無訛。是被告戊○○、乙○○、丙○○駕車將林冠程
    自檳榔攤載往永和山水庫，顯係以非法方法，違背林冠程之
    意願，而剝奪其行動自由無訛。
  (2)參以被告戊○○於檢察官相驗時供稱：在檳榔攤要上車前，
    伊有對乙○○說要帶林冠程去山上嚇嚇他，乙○○也同意一
    起去嚇林冠程 （見偵1213卷一第108頁），被告乙○○對此
    亦不爭執 （見同上卷第112頁）；此外被告乙○○於偵查中
    亦坦承：「我在車上有對林冠程說，你的手機根本是關機，
    而不是不通，另外我確實有講『幹，最好是不通』」（見偵
    1213卷二第10頁），再參以被告丙○○係負責開車之人，衡
    情自會目睹車內發生之事，益見被告乙○○、戊○○及丙○○ 3人將林冠程自檳榔攤載往永和山水庫之過程，顯有剝奪
    林冠程行動自由之犯意聯絡與行為分擔。
  (3)另觀諸被告丁○○與乙○○於案發當天上午10時47分37秒之
    通訊監察電話錄音，被告乙○○（下稱：旭）稱；「我現在
    在抓阿光，跟你報告一個好消息，阿光也騙走我兄弟50幾萬
    元」，被告丁○○（下稱：霖）霖：「此光與那個光同嗎？
    」，旭：「同一個光，‧‧直接將阿光抓出來處理就好了」
    （見原審卷第1宗第265、266頁） ；及被告丁○○與乙○○
    於案發當天下午14時3分1秒之通訊監察電話錄音，霖：「我
    不用3點就到你那邊」， 旭：「‧‧等一下還要抓阿光，阿
    光跟他們約20分鐘後會來麥當勞」，霖：「嗯，阿你要抓去
    哪裡？」，旭：「可能會去山上」，霖：「好，我到頭份打
    給你，我也找他算帳」，旭：「應該是在永和山啦」，霖：
    「好，那我到頭份打給你」（見原審卷第1宗第267頁）（以
    上完整錄音譯文資料見警聲搜卷第162頁） ，而被告乙○○
    、丁○○2人對於上開談話內容均無意見， 可信為真實。足
    見被告丁○○於前去檳榔攤之前，已知被告乙○○等一下要
    在約定地點即「麥當勞」抓「阿光」即林冠程，並帶去永和
    山水庫，且該林冠程即係被告丁○○欲找其算帳之人【見上
    揭譯文內容霖：「此光與那個光同嗎？」，旭：「同一個光
    ，‧‧直接將阿光抓出來處理就好了」自明】。審以被告丁○○自承：伊要過去檳榔攤了解被告乙○○所稱之阿光，是
    否與伊所稱之阿光為同一人（見原審卷第2宗第166頁）；當
    天伊有跟隨被告乙○○等人到永和山水庫 （見原審卷第1宗
    第179頁）。 足徵被告丁○○應係先至檳榔攤，確認該林冠
    程即係伊要找之「阿光」，故被告丁○○始會跟隨被告丙○○之車至永和山水庫，要找林冠程算帳，否則如為不同之「
    阿光」，被告丁○○自無跟隨上永和山水庫之理！另參以被
    告丁○○在檳榔攤時既已看見到被告乙○○連同 2名不認識
    的人同上一部車 （見原審卷第2宗第168、169頁），而乙○○先前復於電話中告知其要抓「阿光」，阿光欠其兄弟50幾
    萬元，要抓「阿光」去永和山水庫等語，則被告丁○○於抵
    達檳榔攤時應已知悉林冠程（即「阿光」）遭被告乙○○、
    戊○○、丙○○等人押上車欲帶永和山水庫暴力討債，是被
    告丁○○猶駕車跟隨欲共同前往修理林冠程，則其自檳榔攤
    以迄永和山水庫及強押林冠程上塑膠竹筏之過程，顯與被告
    乙○○、戊○○有剝奪林冠程行動自由之犯意聯絡至明。
  (4)又參諸被告丁○○與丙○○於案發當天下午14時 5分27秒之
    通訊監察電話錄音，霖稱；「小旭（即乙○○）不是說有抓
    到一個人嗎？」，丙○○（下稱：立）稱：「沒有啊！」，
    霖：「有啊，他抓的是我要找的那個人，那個阿光你知道吧
    」，立：「那我等一下又可以練拳頭囉」 （見原審卷第1宗
    第268頁、警聲搜卷第163頁），可見被告丙○○於當日下午
    2時許，對於被告乙○○已抓到林冠程一事亦已有知悉 ，且
    欲前往共同修理林冠程。佐以被告乙○○於本院證稱：「丙○○是我打電話給他，叫他等一下看完牙齒來找我，當時我
    與戊○○已經和林冠程碰面了」（見原審卷第2宗第123頁）
    ，足見被告乙○○意在邀被告丙○○共同參與本件暴力討債
    之事。另衡諸被告丙○○亦自承：乙○○打電話叫伊過去檳
    榔攤；伊開車過去檳榔攤時，乙○○、戊○○、林冠程 3人
    就上車，乙○○就說走走走去水庫（見原審卷第2宗第149頁
    、偵2327卷第73頁）；在去永和山水庫的車上，乙○○、戊○○有和林冠程說，為什麼電話都不接，還有說要帶林冠程
    去山上，乙○○講話有比較大聲（見偵2327卷第82頁）；當
    時戊○○坐在副駕駛座，副駕駛座後面是乙○○，伊後面是
    林冠程（見原審卷第2宗第152頁）， 足徵當時被告戊○○、
    乙○○、丙○○3 人顯係把林冠程控制在車內，令林冠程無
    法自由行動而強行載往水庫，且被告丙○○對於戊○○、乙○○在車內剝奪林冠程之行動自由，欲載往永和山水庫一節
    ，均已明知，則其復同意開車載戊○○、乙○○及林冠程前
    往永和山水庫，其對於自檳榔攤以迄永和山水庫，剝奪林冠
    程行動自由之犯行，與被告戊○○、乙○○有犯意聯絡及行
    為分擔甚明。
  (5)被告丁○○固辯稱：伊到檳榔攤後，本來要離開，後來係伊
    岳母說她第1次到頭份 ，希望四處走走，伊就說不然看乙○○他們去哪裡，並非乙○○邀伊一起走的云云（見原審卷第
    2宗第170頁）。惟查，上開辯解顯與被告丁○○於電話錄音
    中向被告乙○○稱要過去找阿光算帳；事後亦確實跟隨阿光
    所搭乘之車上永和山水庫一節不符。其上開所辯，顯係飾卸
    之詞，不值憑採。
  (七)綜上可知，被告戊○○、乙○○、丁○○、丙○○ 4人上開
    所為辯解，顯均係圖卸刑責之砌詞，均無可採信，本件事證
    明確，被告戊○○、乙○○、丁○○ 3人共犯殺人犯行；及
    被告戊○○、乙○○、丁○○、丙○○ 4人共犯剝奪他人行
    動自由之犯行，均堪以認定。
四、本件被告戊○○、乙○○及其選任辯護人另主張：本件上訴
    人戊○○、乙○○ 2人係於有偵查犯罪職權之公務員未發覺
    犯罪之前， 主動到案說明告知案情，其後並接受裁判，渠2
    人到案之經過，乃是關係人「小吳」以及宋久文與被告戊○○、乙○○聯繫之後，被告戊○○、乙○○隨即前往苗栗縣
    警察局頭份分局製作筆錄說明，經說明之後，承辦之公務員
    才確知本案事實，被告戊○○、乙○○應符合自首之規定，
    而得依法律規定減刑云云。然查：按刑法第62條所規定之自
    首，須對於未發覺之罪為之而受裁判者，始克當之。所謂未
    發覺，乃指犯罪事實未為有偵查犯罪職權之公務員所發覺，
    或犯罪事實雖已發覺，而犯人為誰，尚不知者而言。但此所
    稱之發覺犯罪事實，祇須有偵查犯罪職權之公務員，已知該
    犯罪事實之梗概為已足，無須確知該犯罪事實之真實內容為
    必要（最高法院72年度臺上字第6293號判決意旨參照）；另
    按刑法第62條所定自首減刑，係以對於未發覺之犯罪，在有
    偵查犯罪職權之公務員知悉犯罪事實及犯人之前，向職司犯
    罪偵查之公務員坦承犯行，並接受法院之裁判而言。苟職司
    犯罪偵查之公務員已知悉犯罪事實及犯罪嫌疑人後，犯罪嫌
    疑人始向之坦承犯行者，為自白，而非自首。而所謂發覺，
    不以有偵查犯罪之機關或人員確知其人犯罪無誤為必要，僅
    須有確切之根據得為合理之可疑者，亦屬發覺（最高法院97
    年度台上字第5969號判決意旨參見）。本件經證人偵辦之寅
    ○○○○、羅銘煌及江益鎮 3人於本院審理時分別結證稱：
    「（審判長問魯竟成：你是否有承辦本案？）證人寅○○○○答：有。」「（審判長問：查獲本案被告的過程為何？）
    本案的發生經過是當時一位民眾在釣魚發現屍體並向本分局
    報案，報案之後我們就到現場了解，發現是浮屍。依照他身
    上的特徵才通知他的家屬來認領，確認屍體身份之後死者家
    屬表示有意見要我們進行追查。家屬表示說他跟被告等有債
    務糾紛。在還沒有發現屍體之前他們家人就有先來報案了，
    當時在案發之前也有請過戊○○等人到我們分局來說明說跟
    他有什麼糾紛，大概有說明有債務糾紛。案發後不知道隔了
    幾天就發現屍體，我們就再通知戊○○等人到我們分局來說
    明。第一次說明的情形是他們坦承有跟他見面，可是在檳榔
    攤分手就各自離開了，沒有再做進一步的說明。當時我們是
    以證人的身份跟他做初步的調查筆錄而已，也沒有調查就是
    做初步的證人筆錄而已。就是他跟他有相對的關係曾見過面
    這樣。後來戊○○等人在分局經過我們長時間的跟他溝通，
    他才坦承說他有夥同乙○○等人載他到永和山水庫，然後用
    竹筏把他載到對岸。鍾嫌在筆錄上是說他開竹筏，然後是死
    者自行跳下水的。後來經過我們突破心防之後他就坦承這一
    段而已。他是否認說他有把他推下水或是其他的原因，但是
    在筆錄上他有敘明說是為了要嚇他，要跟他拿他積欠他的債
    務。」「【審判長問：民眾在97年3月5日10點15分發現死者
    之後隨即向警方報案，警方是在何時通知相關犯嫌到警局說
    明？（提示被告戊○○等人警詢筆錄）】戊○○、乙○○二
    個都是在3月5日當天做的。」「（審判長問：依照警詢筆錄
    記載戊○○第一次警詢筆錄的時間是在97年3月5日17點45分
    製作，乙○○的筆錄是在97年3月5日18點10分第一次製作。
    當時是否是警方通知他們二個來製作筆錄？）是，是同事通
    知的。二位都是警方請他們過來協助調查的。」「（審判長
    問：為何會認為跟戊○○、乙○○他們二個有關，而要通知
    他們二個到案調查？）發現死者屍體之後，家屬有跟警方說
    死者跟戊○○、乙○○他們有債務關係。」「（審判長問：
    戊○○在第一次警詢筆錄製作時有沒有承認他跟被害人的死
    亡有何關聯性？）沒有。」「（審判長問：乙○○在第一次
    的筆錄裡面有沒有承認他跟本案有何關聯性？）乙○○不是
    我製作的。」「（審判長問：戊○○第二次在警局製作筆錄
    的時候有沒有提到他跟本案有何關聯性？）第二次跟第一次
    不一樣的是說第一次他說他載被害人到檳榔攤談判完之後就
    各自離開了，第二次他後來有向我們坦承說載他到永和山水
    庫然後上竹筏，在竹筏要開到對岸的過程當中他向警方說明
    是死者自行跳下水的。」「（審判長問：在第二次警詢筆錄
    戊○○陳述他跟死者有到永和山水庫以及死者跟他都有上竹
    筏，然後死者跳下竹筏。在他陳述這段過程的時候是否是他
    自己主動說出來的？）是第一次證人筆錄問完之後我們還有
    再跟他溝通。」「（審判長問：是如何溝通的？）跟他講利
    害關係。就是跟他說明說如果真的人是你載去永和山水庫的
    話就要坦誠，這樣對你以後會有比較大的幫助。如果是一直
    都隱瞞事實下去，然後警方調查出來的事證跟你有很大關連
    的話就是你的刑責也不輕。我們有跟他這樣講。」「（審判
    長問：是否這樣講之後他就說出剛剛的那些內容？）沒有。
    後來他拖了很久。我們那邊有聯誼廳，我們請他在那邊吃飯
    、泡茶、聊天，他可能掙扎了很久，所以第一次跟第二次的
    筆錄時間會差那麼遠。他第一次筆錄做完之後，應該是在第
    一次跟第二次筆錄中間我們有去做檳榔攤證人庚○○筆錄。
    」「【審判長問：警方是否是在97年3月5日20點20分對證人
    庚○○製作警詢筆錄？（提示證人庚○○警詢筆錄）】是。
    」「（審判長問：庚○○有沒有提到跟本案有重要關係的事
    項？）就是因為證人的筆錄供稱說他們是在她檳榔攤裡面的
    沙發談判，離開的時候他們是搭同一部車離開。所以我們一
    直跟戊○○溝通，我們也沒說我們已經掌握有力的線索了，
    只是跟他溝通說你最好把事實講出來，我們有掌握部分的實
    證了。我們沒有具體跟他說我們有去查訪檳榔攤的負責人，
    只是說警方有掌握有力的事證。就是他們有共同搭車離開，
    並不是像他講的說在檳榔攤各自離開。」「（審判長問：在
    戊○○第二次警詢筆錄說出他有跟死者到永和山水庫上了竹
    筏，後來死者有跳下水庫這個過程之前，警方有沒有合理證
    據認為被害人的死亡是戊○○、乙○○等人所為？）有明確
    的證據就是根據檳榔攤證人筆錄跟戊○○第一次筆錄的說法
    有差異性，所以我們警方合理研判他說詞可能有避重就輕的
    事實。」「（檢察官問：97年3月5日發現屍體以後在你們查
    證身分的過程中，你曾經說過家屬有意見。所謂的家屬有意
    見是指什麼意思？）家屬認為死者是他殺。」「（檢察官問
    ：97年3月5日發現死者屍體而且家屬表示有他殺之懷疑以後
    ，這件案子有沒有經過苗栗地檢署檢察官相驗？）有。」「
    （檢察官問：根據苗栗地檢署檢察官偕同法醫相驗以後認為
    死者是溺水死亡。就溺水死亡而言一般有三種情形，一種是
    自殺，一種是意外落水，一種是他殺。在這件案子發現以後
    ，經過苗栗地檢署法醫相驗以後，苗栗縣頭份分局警方對這
    個案子所持的立場是認為朝哪一種方向來偵辦？）我們是朝
    他殺。」「（檢察官問：在3月5日發現死者屍體當天警方是
    朝他殺方向來偵辦，在第一時間警方通知被告戊○○跟乙○○到警局作筆錄時，對這二人是以什麼身份或是地位通知他
    們來做筆錄？）我們第一次筆錄是以證人身份來釐清他有關
    跟死者債務糾紛的問題。」「（檢察官問：第二次筆錄是如
    何？）第二次筆錄是以嫌疑人。」「（檢察官問：第一次筆
    錄是證人身份，第二次筆錄是嫌疑人身份。為何警方會有這
    種轉變認為這二人在第二次做筆錄時已經是嫌疑人？）因為
    本案是朝向他殺偵辦，後來我們跟他溝通結果他有坦承這一
    段的敘述，就是跟死者有做最後的接觸，而且死者跳下水之
    後他看著他在水裡面沒有把他救起來，他還開竹筏往前拖了
    大概二、三十公尺，就是他有預見可能溺水死亡而沒有去施
    與馬上急救的措施，所以我們以殺人罪來偵辦。」「（檢察
    官問：是否是當時警方由第一次的證人身份到第二次的犯罪
    嫌疑人身分來對這二人製作筆錄，警方已經鎖定或是懷疑這
    件案子是他們二個幹的？）第一次筆錄做完之後有經過檳榔
    攤證人指認說他們是一同離開的，這個時候我們就有更積極
    的證據認為說他對本案涉有重嫌。」「（檢察官問：對這二
    人如果不是涉有重嫌的話，你們的小隊長是否會一直長期的
    跟他溝通？）不會。」「（審判長問：戊○○的第一次警詢
    筆錄應告知的事項被劃掉，第二次警詢筆錄警方有餞行告知
    事項而且有讓他簽名。從這樣的筆錄型式是否可以彰顯出第
    一次筆錄是請他以證人身份來做調查，第二次是以犯罪嫌疑
    人的身份對他調查？）是。」「（審判長問：警方會對戊○○從證人身份轉換為犯罪嫌疑人身份對他調查，是否最主要
    是有查訪到庚○○然後發現到戊○○他的說詞有避重就輕之
    嫌？）是。」等語；「（審判長問證人羅銘煌：本案你是否
    有參與偵辦？）證人卯○○○○答：有。」「（審判長問：
    偵辦的過程為何？）這件案子是一位釣客在永和山水庫發現
    死者的屍體，然後案子到分局來時我們查資料就是死者的家
    屬曾經有在頭份派出所報過死者失蹤的案件。那時候就有查
    到說死者跟戊○○他們有債務糾紛，後面我們就請戊○○到
    場跟他詢問說當初他們見面的狀況。因為死者的家屬有跟我
    們警方說死者失蹤那一天他們有在一起，所以我們就這樣問
    。在第一次筆錄問的時候戊○○他是否認，他是說在檳榔攤
    那邊分手，分手之後就沒有見面。後面我們在清查的時候不
    知道是哪一個同事好像有問到說那時候在檳榔攤他們是一起
    離開的，才去問戊○○說當時的情形是怎麼樣。」「【審判
    長問：被害人家屬報案失蹤人口資料是否如偵字第1213號卷
    第一宗第13頁的失蹤人口系統資料報表所顯示？（提示偵字
    第1213號卷第一宗第13頁失蹤人口系統資料報表）】沒有錯
    。」「（審判長問：被告戊○○的筆錄是否不是你負責製作
    跟記錄？）對。」「（審判長問：乙○○的第一次警詢筆錄
    是否也不是你詢問的？）戊○○的第一次筆錄是我訊問的。
    乙○○的第二次跟第三次筆錄是我問的。」「【審判長問：
    乙○○的第一次警訊筆錄，警方並未餞行告知權利三事項的
    程序，是否是表示當時是以證人的身分對他調查？（提示證
    人乙○○警詢筆錄）】是。」「【審判長問：第二次的乙○○警詢筆錄警方有對他餞行告知權利三事項的程序，是否是
    以嫌疑人的身分對他調查？（提示證人乙○○警詢筆錄）】
    是。」「（審判長問：乙○○的第一次警詢筆錄跟第二次警
    詢筆錄相距只有三、四個小時，他的身份由證人轉變為犯罪
    嫌疑人。為何會有這種轉變？）我們第一次在詢問戊○○跟
    乙○○筆錄的時候他們是否認，戊○○是我詢問的所以我知
    道他否認，乙○○是因為我問第二次筆錄時有看到乙○○第
    一次的筆錄知道他當時是否認。後來是同事在外面有查訪到
    當時死者林冠程、戊○○他們是一台車一起離開的。我們才
    針對這一部分去對乙○○進一步詢問，詢問到後面他們才承
    認說有把他帶去永和山水庫。」「（檢察官問：你剛說在查
    訪檳榔攤負責人庚○○以後可以確定死者是跟乙○○一起離
    開，除此之外有沒有查訪到當天除了戊○○、乙○○以外有
    任何人跟死者做最後接觸？）沒有。」「（檢察官問：這件
    案子你們是否是朝他殺的方向來偵辦？）是。」「（檢察官
    問：這件案子你們朝他殺方向作偵辦，而且最後接觸死者的
    是戊○○、乙○○等人，最後的結果是發生死者浮屍在水庫
    。根據你們的偵辦方向跟調查結果，在第二次訊問乙○○之
    前你們是否已經強烈懷疑乙○○涉有這個案子的重嫌？）是
    。」等詞（以上見本院98年10月13日審判筆錄）；「（審判
    長問江益鎮：你有承辦本案？）有的。」「（審判長問：當
    時戊○○及乙○○二人到案之後，對本案的態度怎樣，你還
    有無印象？）剛到分局的時候，我們請他過來了解，因他跟
    林冠程有財物糾紛，當天他到的時候有講說那天有跟當事人
    見面協調財務糾紛。」「（審判長問：後來就本案，你有跟
    戊○○還有乙○○溝通嗎？）當時是戊○○跟乙○○，我們
    有因案情沒有辦法突破，有跟他們溝通。」「（審判長問：
    怎麼溝通？）就他當天的行蹤二個我們隔離開來問他當天的
    行蹤，跟死者林冠程見面後怎麼離開的，叫他要交代清楚這
    樣子。」「（審判長問：溝通之後，戊○○跟乙○○怎麼說
    呢？）剛開始我們還沒到協調現場查證之前，就說當天跟死
    者林冠程在協調的雙子星檳榔攤講完之後就各自離開了，當
    時是這樣。他講的當天跟死者林冠程約定見面的地方見面後
    ，依他所講的地點，帶他們到那個地方查證後與當時所講的
    有出入，我們才會再查證。」「（審判長問：溝通後他們對
    本案怎麼交代？）我們跟雙子星檳榔攤老闆查證後，應該說
    他們之前的說法，他們認為沒有辦法隱瞞，後面他們就開始
    有交代過程。他們說離開雙子星檳榔攤就順著永和山水庫方
    向就上去，中間過程有點久，比較模糊了。」等語（見本院
    98年11月10日審判筆錄），綜上承辦警員之證詞可知，被告
    戊○○、乙○○ 2人在到案之初以證人身分證查時仍是否認
    有對林冠程為剝奪行動自由及帶至永和山水庫之事實，待警
    員向檳榔攤證人庚○○製作筆錄查證後即得有確切之根據為
    合理之懷疑，並將被告戊○○、乙○○ 2人列為犯罪嫌疑人
    偵辦，自屬已發覺，縱被告戊○○、乙○○嗣後有為部分行
    為過程之供陳（然仍係否認犯意），充其量僅為自白，而非
    自首，故被告戊○○、乙○○及其選任辯護人辯稱本案就被
    告戊○○、乙○○ 2人應有自首之適用，應屬誤會，併予敘
    明。
五、查被告戊○○、乙○○、丁○○ 3人主觀上可預見人若跳入
    水庫數分鐘，即有可能因失溫而溺斃之危險，且被告戊○○
    、乙○○及丁○○ 3人因共同先行之剝奪林冠程行動自由與
    恐嚇林冠程「到了對面你就知道」之行為，致發生此項結果
    ，即負有防止林冠程死亡之救護義務，被告戊○○、乙○○
    及丁○○ 3人均能防止而不防止，竟另共萌任其溺斃亦可之
    不確定犯意，於見林冠程跳入冷冽之水庫中，且以手扶住塑
    膠竹筏頭之情況下，在塑膠竹筏上之戊○○、乙○○仍未施
    以適當之救護將其拉起 ，或立即返回距離僅2、30公尺之原
    出發岸邊，而此時在一旁岸邊接應之被告丁○○亦未要求戊○○、乙○○ 2人將林冠程拉起，反而與其小舅子辛○○通
    電話告知現場發生之情況，猶任由被告戊○○、乙○○持續
    拖著林冠程繼續駕駛塑膠竹筏泡在水中，終致林冠程失溫身
    體不支而沉入水中溺斃 。核被告戊○○、乙○○、丁○○3
    人此部分均屬不作為犯，均係犯刑法第271條第1項之殺人罪
    ；另被告戊○○、乙○○、丁○○、丙○○妨害林冠程行動
    自由，所為均係犯刑法第302條第1項之剝奪他人行動自由罪
    。被告戊○○、乙○○、丁○○ 3人就殺人犯行，有犯意聯
    絡，為共同正犯。 被告戊○○、乙○○、丁○○、丙○○4
    人就剝奪他人行動自由犯行，互有犯意聯絡及行為分擔，為
    共同正犯。被告戊○○、乙○○、丁○○ 3人就殺人犯行；
    暨渠3人與被告丙○○共同剝奪林冠程行動自由之犯行 ，因
    係犯意個別（即剝奪行自由罪部分係直接故意及作為犯；另
    殺人罪部分則係未必故意及不作為犯），犯罪構成要件互異
    ，自應予分論併罰。又被告乙○○前曾於84年 5月22日，因
    違反麻醉藥品管理條例案件，經臺灣臺北地方法院以84年度
    訴字第342號判處應執行有期徒刑5年3月 （販賣麻藥5年1月
    、吸用麻藥4月，2罪併定）確定、又於84年10月13日，因違
    反藥事法案件， 經臺灣桃園地方法院以84年度訴字第280號
    判處有期徒刑7月確定；再於84年11月23日 ，因搶奪案件，
    經臺灣桃園地方法院以84年度訴字第432號判處有期徒刑3年
    4月確定，後上開 3案4罪確定判決，經臺灣桃園地方法院以
    85年度聲字第115號裁定合併定其應執行之刑為有期徒刑8年
    6月，經送監執行於87年10月1日因縮短刑期假釋付保護管束
    出監，迨至92年5月6日因保護管束期滿且未經撤銷假釋，而
    視為執行完畢；另又於96年 1月30日，因賭博案件，經臺灣
    苗栗地方法院以95年度苗簡字第1004號判處有期徒刑 3月確
    定，並於96年 3月22日經易科罰金繳清罰金執行完畢，被告
    乙○○於有期徒刑之執行完畢後， 5年以內故意再犯本件有
    期徒刑以上之2罪，為累犯，均應依刑法第47條第1項規定除
    殺人罪之死刑、無期徒刑部分不得加重外，均就其餘部分加
    重其刑。
六、原審判決認被告戊○○、乙○○、丁○○ 3人罪證明確，予
    以論罪科刑，固非無見，惟查：原審疏未詳予調查認定被告
    丁○○稍後抵達永和山水庫時，隨即獨自下車循路追上被告
    戊○○、乙○○ 2人，並站於塑膠竹筏出發處之水庫岸邊觀
    看接應，林冠程之行動自由仍持續遭被告戊○○、乙○○及
    丁○○等人剝奪控制中；及被害人林冠程因恐被帶至水庫對
    面即慘遭活埋，為圖脫身，一時情急不得已躍入水庫中企圖
    逃生，惟因水溫冷冽無法忍受，被害人林冠程乃攀住塑膠竹
    筏頭掙扎。詎在塑膠竹筏上之被告戊○○、乙○○及在岸邊
    距離塑膠竹筏僅約2、30公尺之被告丁○○3人均明知當日天
    氣寒冷，水溫冷冽被害人林冠程又泡在水中，被告戊○○、
    乙○○及丁○○ 3人主觀上可預見人若跳入水庫數分鐘，即
    有可能因失溫而溺斃之危險，且被告戊○○、乙○○及丁○○ 3人因共同先行之剝奪林冠程行動自由與恐嚇林冠程「到
    了對面你就知道」之行為，致發生此項結果，即負有防止林
    冠程死亡之救護義務，詎在場之被告戊○○、乙○○及丁○○ 3人均能防止而不防止，竟另共萌任其溺斃亦可之不確定
    犯意，於見被害人林冠程跳入冷冽之水庫中，且以手扶住塑
    膠竹筏頭之情況下，在塑膠竹筏上之被告戊○○、乙○○仍
    未施以適當之救護將其拉起， 或立即返回距離僅2、30公尺
    之原出發岸邊，而此時在一旁岸邊接應之被告丁○○亦未立
    即呼叫要求被告戊○○、乙○○ 2人將林冠程及時拉起，反
    而與其小舅子辛○○通電話告知現場發生之情況，猶任由被
    告戊○○、乙○○持續拖著被害人林冠程繼續駕駛塑膠竹筏
    泡在水中，終致被害人林冠程失溫身體不支而沉入水中溺斃
    之事實，自有未洽。被告戊○○、乙○○、丁○○ 3人上訴
    意旨均否認犯罪，及檢察官上訴意旨認被告丙○○亦應共負
    殺人罪責；抑或係應負妨害自由致人於死之加重結果犯罪責
    部分，均為無理由（詳如上述），至檢察官上訴意旨認被告
    丁○○應共負殺人罪責部分，則為有理由，原判決就被告戊○○、乙○○及丁○○ 3人部分既有上揭疏誤，自應由本院
    將原審判決就被告戊○○、乙○○、丁○○ 3人部分予以撤
    銷，另為適當之判決。爰審酌被告戊○○、乙○○、丁○○
    3人犯罪之動機， 僅因林冠程積欠被告戊○○58萬餘元，未
    思以法律手段妥適解決，被告戊○○竟夥同被告乙○○對林
    冠程逼債，且於逼債未成後，再夥同被告丁○○、丙○○將
    林冠程帶往永和山水庫，藉此恫嚇威逼債務人，被告戊○○
    、乙○○、丁○○僅為達逼債之目的，復以剝奪他人行動自
    由之方式為之，犯罪手段實值非難，被告戊○○、乙○○、
    丁○○ 3人更於林冠程跳入水庫後，未盡其救護之義務，任
    由林冠程失溫力竭沉入水中，復未報警即離開現場，視人命
    如芻狗，非予嚴懲，難維社會公義與秩序。另審諸被告戊○○前有業務過失傷害前科，被告乙○○、丁○○亦有前科紀
    錄，均素行不佳，被告戊○○、乙○○、丁○○ 3人之智識
    程度或國小肄業；或為高中肄業、畢業、生活狀況或為小康
    、勉持、中產 （以上均見被告戊○○、乙○○、丁○○3人
    警詢筆錄受詢問人欄內之記載）及被告戊○○、乙○○、丁○○ 3人犯罪後均未能坦承所為，且迄今均未與被害人家屬
    達成和解賠償損失，及其犯罪後未有表達悔悟之意，於犯罪
    後態度部分尚無從為渠等有利之考量等一切情狀，分別量處
    如主文第二、三、四項所示之刑（其中被告乙○○部分雖係
    構成累犯，惟本案之發生主要係導因被告戊○○為達向被害
    人林冠程催討債務之目的，是以在量刑上並未對被告乙○○
    判處超過被告戊○○之刑度；另被告丁○○有關剝奪行動自
    由罪部分之刑度之所以量處重於原審之刑度，係因本院認定
    被告丁○○參與剝奪林冠程行動自由之時間係至被害人林冠
    程躍入水庫溺斃止始終均在場，非如原審所認被告丁○○遂
    未跟上）。又就被告戊○○、乙○○、丁○○ 3人殺人犯行
    部分，依其犯罪之性質，認有對被告戊○○、乙○○、丁○○ 3人為宣告褫奪公權之必要，爰併依法宣告被告戊○○、
    乙○○各褫奪公權5年；被告丁○○褫奪公權4年，並均定其
    應執行之刑， 併宣告被告戊○○、乙○○各褫奪公權5年；
    被告丁○○褫奪公權4年，以示懲儆 （公訴意旨及上訴意旨
    均具體求處無期徒刑以上之刑度，因未斟酌本案係被害人林
    冠程為圖脫身，一時情急自行躍入水庫，並非遭被告戊○○
    、乙○○、丁○○ 3人逼迫跳入水庫或強推丟入水庫，手段
    之道德評價並非等同，故未依起訴書及上訴書所求之刑度為
    判決，附此敘明）。
七、至原審就被告丙○○所犯剝奪他人行動自由罪部分，適用刑
    法第28條、第302條第1項，刑法施行法第1條之1規定，並審
    酌被告丙○○明知被告戊○○、乙○○係向林冠程暴力討債
    ，猶開車搭載前往，或一同跟隨前往，共同參與妨害自由之
    犯行，其行為亦為法所不容、被告丙○○無前科紀錄，及迄
    未與被害人家屬達成和解賠償損失，暨其犯罪之動機、品行
    、生活狀況、智識程度等一切情狀，量處被告丙○○有期徒
    刑2年，其認事用法均無不當， 量刑亦屬妥適。檢察官空言
    指摘被告丙○○應負妨害自由致人於死之加重結果犯罪責，
    並據此指摘原判決此部分判決不當，為無理由（詳如上述）
    ，應予駁回。
貳、無罪部分：
一、公訴意旨另謂以：被告丙○○於案發當時係共同將林冠程強
    押上水庫內之竹筏，並共同逼迫林冠程跳入水庫凌虐討債，
    致林冠程失溫溺斃，因認被告丙○○亦共同涉犯有刑法第27
    1條第1項之殺人罪嫌。
二、訊據被告丙○○固均坦承有駕車載死者林冠程至永和山水庫
    ，惟堅詞矢口否認有上竹筏及前揭殺人之犯行及故意，被告
    丙○○辯稱：當天伊牙齒痛，打電話問乙○○哪裡醫生比較
    好，乙○○叫伊看完醫生後去找他，之後伊到「雙子星檳榔
    攤」，乙○○叫伊一起去，說要去水庫，伊就載乙○○、戊○○、林冠程，到水庫後，他們叫伊在那裡等，約10至20分
    鐘後他們上車，伊問為何少1個人，他們說被溜走了等語。
三、按犯罪事實應依證據認定之，無證據不得認定犯罪事實；又
    不能證明被告犯罪者，應諭知無罪之判決，刑事訴訟法第15
    4條第2項、第301條第1項分別定有明文。次按事實之認定，
    應憑證據，所謂證據，須適於為被告犯罪事實之證明者，始
    得採為斷罪資料，如未能發現相當證據，或證據不足以證明
    ，自不能以推測或擬制之方法以為裁判基礎；又認定不利於
    被告之事實，須依積極證據，苟積極證據不足為不利於被告
    事實之認定時，即應為有利於被告之認定，更不必有何有利
    之證據， 最高法院53年臺上字第2750號、30年上字第816號
    、40年臺上字第86號分別著有判例可資參照。另認定犯罪事
    實應依證據，為刑事訴訟法所明定，故被告否認犯罪事實所
    持之辯解，縱屬不能成立，仍非有積極證據足以證明其犯罪
    行為，不能遽為有罪之認定，此最高法院30年上字第1831號
    亦著有判例。再無論直接證據或間接證據，其為訴訟上之證
    明，須於通常一般之人均不致有所懷疑，而得確信為真實之
    程度者，始得據為有罪之認定。又刑事訴訟法第161條第1項
    規定：檢察官就被告犯罪事實，應負舉證責任，並指出證明
    之方法。因此，檢察官對於起訴之犯罪事實，應負提出證據
    及說服之實質舉證責任。倘其所提出之證據，不足為被告有
    罪之積極證明，或其指出證明之方法，無從說服法院以形成
    被告有罪之心證，基於無罪推定之原則，自應為被告無罪判
    決之諭知 （最高法院著有92年度臺上字第128號判例要旨參
    照）。
四、本件檢察官認被告丙○○亦共同涉犯有殺人罪嫌，無非係以
    被告丁○○與辛○○之通訊監察電話錄音為其主要論據。惟
    查：
  (一)被告丙○○均未下去水庫，及上竹筏，於林冠程跳入水庫終
    至死亡之過程，亦不在場，未參與其事，且被告丙○○與在
    竹筏上之戊○○、乙○○亦無殺人之犯意聯絡或行為分擔，
    俱已如前述（理由詳見上述）。
  (二)至於被告丁○○固與其小舅子辛○○於案發當天下午16時50
    分44秒之通訊監察電話錄音中，辛○○（下稱良）稱：「那
    邊還有誰？」，丁○○（下稱霖）稱：「小旭、小吉啊」，
    良：「嗯」，霖：「阿還有一個兄仔，現在我們坐竹筏」，
    良：「啥」，霖：「喔，很有勇氣喔，水庫就直接跳下去，
    ‧‧現在游來我們的竹筏這裡，扶著我們的竹筏，我們要行
    駛下去，很有氣魄，水庫就直接給他跳下去」，良：「結果
    勒！」，霖：「他現在人在水裡，手扶著竹筏頭」，良：「
    嗯」，霖：「我們就帶著他遊山玩水，現在要開到岸邊把他
    拖上來」，良：「你們現在在哪裡？」，霖：「永和山」（
    見原審卷第1宗第269、270頁、警聲搜卷第174頁）；於案發
    當天晚上21時21分30秒之通訊監察電話錄音中，良：「你們
    幾個處理他？」，霖：「3個啊」，良：「哪3個？」，霖：
    「我、阿旭、小吉啊」，良：「是喔」，霖：「把他丟到水
    庫裡面去啊，眼睜睜的看他沉下去啊」，良：「是喔！沉下
    去囉」，霖：「對啊」，良：「我媽媽他們說什麼？」，霖
    ：「他們能說什麼，他們能決定一切嗎？」 （見原審卷第1
    宗第272頁、警聲搜卷第178頁），上開談話內容乍似與案發
    經過完全一致。 惟本案證人即同案被告戊○○、乙○○2人
    始終均未提及被告丙○○有一同下至現水庫塑膠竹筏旁，至
    於上開於案發時之通聯雖同案被告丁○○有提及小吉在場，
    惟被告丙○○確實有駕車搭載被害人林冠程到永和山水庫，
    其自係在場之人無誤，然並無從由上開通聯對話內容中直接
    推論出被告丙○○於林冠程躍入水庫時亦在場目睹。至同案
    被告丁○○與辛○○於案發當天晚上21時21分30秒之通訊監
    察電話錄音中，【良：「你們幾個處理他？」 ，霖：「3個
    啊」，良：「哪3個？」，霖 ：「我、阿旭、小吉啊」，良
    ：「是喔」】，其中「小吉（即被告丙○○）」部分，因此
    時之對話已係事發後，而非屬事發當時之即時通聯對話，故
    有可能係同案被告丁○○一時之口誤；或僅係同案被告丁○○指丙○○亦有開車一同到永和山水庫之意，是此部分之語
    意，既非屬事發當時之通聯對話內容，尚不得遽採為對被告
    丙○○不利之認定。是依公訴人所舉前開證據實不足以證明
    被告丙○○有共同殺人之犯行及不確定故意，自難以該罪相
    繩，此外復查無其他積極證據足認被告丙○○確有公訴人所
    指之殺人犯行，而不能證明被告丙○○此部分犯罪。檢察官
    上訴理由認被告丙○○亦應共犯有殺人罪；或係犯有妨害自
    由致人於死罪所述各節均屬推斷、臆測之詞，並置原判決已
    明白論斷之事項於不顧，片面主觀再為相反評價或質疑，以
    圖證明對被告丙○○之指訴為真實，皆乏所據，為不足採。
    從而檢察官以前開情詞提起此部分上訴，並指摘原判決不當
    ，則為無理由，亦應予駁回。
據上論斷，應依刑事訴訟法第368條、第369條第1項前段、第364
條、第299條第1項前段，刑法第28條 、第271條第1項、第302條
第1項、第51條第5款、第47條第1項、第37條第2項，刑法施行法
第1條之1第1項、第2項前段，判決如主文。
本案經檢察官癸○到庭執行職務。
中    華    民    國    98    年    12    月     1    日
            刑事第九庭    審判長法  官  江  德  千
                                法  官  賴  妙  雲
                                法  官  許  旭  聖
以上正本證明與原本無異。
如不服本判決應於收受送達後10日內向本院提出上訴書狀，其未
敘述上訴之理由者，並得於提起上訴後10日內向本院補提理由書
（均須按他造當事人之人數附繕本）「切勿逕送上級法院」。
                                書記官  紀  美  鈺
中    華    民    國    98    年    12    月    7     日
附錄論罪科刑法條：
刑法第271條
殺人者，處死刑、無期徒刑或10年以上有期徒刑。
前項之未遂犯罰之。
預備犯第一項之罪者，處2年以下有期徒刑。
刑法第302條
私行拘禁或以其他非法方法，剝奪人之行動自由者，處5年以下
有期徒刑、拘役或3百元以下罰金。
因而致人於死者，處無期徒刑或7年以上有期徒刑。致重傷者，
處3年以上10年以下有期徒刑。
第一項之未遂犯罰之。


司法院資訊處製作；財團法人民間司法改革基金會備份。
